ACORDAO-COMPLETO-2513638

ACÓRDÃO 17974/2021 ATA 36/2021 - SEGUNDA CÂMARA

VISTOS, relatados e discutidos estes autos de tomada de contas especial instaurada pela Secretaria-Executiva do então Ministério da Ciência, Tecnologia, Inovações e Comunicações, em razão de indícios de irregularidades no processo de aquisição de solução de rede corporativa viabilizada por meio do Pregão Eletrônico 28/2010-MC.
ACORDAM os Ministros do Tribunal de Contas da União, reunidos em Sessão da Segunda Câmara, diante das razões expostas pelo Relator, com fundamento no art. 1º, inciso I da Lei 8.443/1992, em:
9.1. acolher as razões de justificativa apresentadas pelo Senhor José Luiz Martins Durço, ex-subsecretário de Planejamento, Orçamento e Administração Substituto do então Ministério das Comunicações e, com fundamento nos arts. 1.º, inciso I, 16, inciso II, 18 e 23, inciso II, da Lei 8.443/1992, julgar suas contas regulares com ressalva, dando-lhe quitação;
9.2. dar ciência deste Acórdão ao responsável e ao Ministério das Comunicações, informando que esta deliberação, acompanhada do relatório e do voto que a fundamentam, está disponível para consulta no endereço www.tcu.gov.br/acordaos, além de esclarecer que, caso requerido, este Tribunal poderá fornecer sem custos as correspondentes cópias impressas; e
9.3. arquivar os autos, com fulcro no art. 169, inciso III do Regimento Interno do TCU.

Tomada de contas especial instaurada pela Secretaria-Executiva do então Ministério da Ciência, Tecnologia, Inovações e Comunicações, em desfavor dos Srs. José Luiz Martins Durço, Cesar de Souza Ribeiro e Regivaldo da Silva Portela (falecido), em razão de irregularidades no processo de aquisição de solução de Rede Social viabilizada por meio do Pregão Eletrônico 28/2010-MC

Segunda Câmara

Secretaria-Executiva do Ministério das Comunicações.

3. Interessados/Responsáveis:
3.1. Interessado: Secretaria-executiva do Ministério da Ciência, Tecnologia e Inovações (01.263.896/0001-64).
3.2. Responsável: Jose Luiz Martins Durço (XXX.702.061-XX).

13.1. Ministros presentes: Bruno Dantas (Presidente), Augusto Nardes, Aroldo Cedraz e Raimundo Carreiro (Relator).

RAIMUNDO CARREIRO

Trata-se de tomada de contas especial instaurada pela Secretaria-Executiva do então Ministério da Ciência, Tecnologia, Inovações e Comunicações, em desfavor dos Srs. José Luiz Martins Durço, Cesar de Souza Ribeiro e Regivaldo da Silva Portela (falecido) , em razão de irregularidades no processo de aquisição de solução de Rede Social viabilizada por meio do Pregão Eletrônico 28/2010-MC.
2. 	Transcrevo, com ajustes de forma, instrução produzida por auditor da Secretaria de Controle Externo de Tomada de Contas Especial (peça 103) , a qual contou com a anuência do dirigente da unidade técnica (peça 104) . Na sequência, reproduzo o parecer do Ministério Público junto ao TCU, de lavra da Exma. Procuradora-Geral Cristina Machado da Costa e Silva (peça 107) .
"INTRODUÇÃO
	Trata-se de tomada de contas especial instaurada pela Secretaria-Executiva do então Ministério da Ciência, Tecnologia, Inovações e Comunicações, em desfavor dos Srs. José Luiz Martins Durço, Cesar de Souza Ribeiro e Regivaldo da Silva Portela (falecido) , em razão de irregularidades no processo de aquisição de solução de Rede Social viabilizada por meio do Pregão Eletrônico 28/2010-MC.
HISTÓRICO
Irregularidade Apontada pelo Tomador de Contas
Após ação de controle executada pela CGU e apuração em sede de Processo Administrativo Disciplinar, instaurou-se a presente TCE com a irregularidade a seguir descrita (matriz de responsabilização, peça 71) :
A presente TCE foi instaurada devido os agentes responsáveis pela aquisição da contratação de solução de rede não observarem os princípios inerentes à Administração Pública, causando danos de grande monta ao erário, tampouco efetuaram o pagamento do débito ou apresentaram justificativas capazes de afastar responsabilidade solidária em questão.
No relatório do tomador de contas especial consta o débito no valor original, em 30/12/2010, de R$ 2.178.500,00, sem trazer maiores detalhes da metodologia utilizada para se chegar a essa data e valor.
Segundo consta da matriz de responsabilização (peça 71) e do relatório do tomador de contas especial (peça 72, p. 10) , as condutas imputadas aos responsáveis foram as seguintes:
Ausência de estudos técnicos preliminares; 
Falta de aprovação da solução pelas áreas destinatárias; 
Planejamento posterior à elaboração do termo de referência; 
Ausência de justificativas para a não utilização dos softwares gratuitos existentes no mercado; 
Aquisição imediata das licenças ilimitadas, em contrariedade com a metodologia prevista no termo de referência.
A simples leitura da descrição da irregularidade e das condutas não permite chegar a uma conclusão acerca da existência de nexo de causalidade entre ambos e o débito imputado. Assim, é necessário recorrer a um breve histórico da situação.
Certame Licitatório
Em 3/12/2010, o Pregão Eletrônico nº 28/2010-MC foi homologado à licitante XYS - Interatividade e Tecnologia Ltda. (peça 4, p. 17) .
De acordo com o relatório da auditoria levada a efeito pela CGU (peça 11, p. 26) , o referido pregão teve como objeto o registro de preços para seleção de empresa especializada na prestação de serviços de Tecnologia da Informação para fornecimento de solução de rede de comunicação corporativa, contemplando o licenciamento de uso de software, implantação, manutenção e suporte técnico da solução, bem como serviços de apoio às atividades de gerenciamento e moderação da rede social, serviços de implementação de novas funcionalidades e integração com sites e portais existentes, dividido nos seguintes itens:
Item 1 - Plataforma para até 1000 usuários 
Item 2 - Custo adicional para novos usuários 
Item 3 - Plataforma corporativa para número ilimitado de usuários 
Item 4 - Serviço de implantação de plataforma para até 1000 usuários 
Item 5 - Serviço de implantação de custo adicional para novos usuários 
Item 6 - Serviço de implantação de plataforma corporativa para número ilimitado de usuários 
Item 7 - Serviço de treinamento para 30 turmas com 15 servidores cada 
Item 8 - Suporte técnico e manutenção para plataforma para até 1000 usuários 
Item 9 - Suporte técnico e manutenção de custo adicional para novos usuários 
Item 10 - Suporte técnico e manutenção de plataforma corporativa para número ilimitado de usuários 
Item 11 - Serviços técnicos de integração com sites e portais existentes e implementação de novas funcionalidades 
Item 12 - Serviços técnicos de apoio a operação e moderação de ambientes
Com participação de dez licitantes, o pregão foi adjudicado à empresa XYS - Interatividade e Tecnologia Ltda. 
De acordo com o levantamento realizado pela CGU, os preços apresentados pela XYS eram vantajosos apenas no caso de contratação para solução para até 1.000 usuários (R$ 4.931.000,00) (ver quadro Solução 1 - peça 11, p. 27) . 
Os preços apresentados pelas licitantes "Memora" e "True Access" para número ilimitado de usuários eram mais baixos, respectivamente, no valor de R$ 5.697.036,00 e R$ 4.997.585,00, ao passo que o preço da XYS foi de R$ 6.334.000,00 (ver quadro Solução 2 - peça 11, p. 27) .
Em que pese essa discrepância, que dava vantagem para a XYS apenas no caso de contratação de solução para 1.000 usuários, todos os itens, inclusive aqueles relativos à número ilimitado de usuários, foram adjudicados e homologados para a essa licitante (peça 4, p. 17) .
Por fim, foi firmado contrato com a XYS Interatividade e Tecnologia Ltda. para os itens 3, 6, 7, 10, 11 e 12 (usuários ilimitados) , mesmo a empresa não tendo ofertado o preço mais baixo para os itens 3 e 12, os mais relevantes nessa solução contratada.
Em seu relatório, a CGU apresentou as seguintes constatações (peça 11) :
aquisição de solução de software sem os devidos estudos técnicos preliminares;
ausência de avaliação da capacidade e alternativas do mercado;
realização da etapa de planejamento em momento posterior à elaboração do Termo de Referência para a contratação de solução de rede social;
ausência de estimativa do quantitativo de licenças a serem contratadas;
utilização do Sistema de Registro de Preços em desacordo com o Decreto nº 3.931/01.
Da Inadequada Quantificação do Débito
Feito o brevíssimo resumo sobre a licitação, verifica-se que não houve a correta quantificação do débito nesta TCE, uma vez que não há informação sobre quantos usuários, de fato, chegaram a ser cadastrados no sistema. 
De acordo com o apurado pelo Auditor na instrução à peça 81 (Quadro 1, p. 4-5) , o valor de R$ 2.178.500,00 foi obtido a partir da dedução do valor referente aos itens 1, 2, 4 e 5 (estimativa de custos para a contratação da solução para 1.100 usuários) do total do valor contratado referente aos itens 3 e 6 (solução para usuários ilimitados) , a saber:
	COMPARATIVO "ESTIMATIVA 1.100 USUÁRIOS" X "USUÁRIOS ILIMITADOS"

	item
	Serviço Contratado para Usuários Ilimitados
	Valor total (R$) 

	3
	Plataforma corporativa para número ilimitado de usuários
	2.950.000,00

	6
	Serviço de implantação de plataforma corporativa para número ilimitado de usuários
	250.000,00

	 (A) Total Contratado para os itens 3 e 6
	3.200.000,00

	item
	Serviços Estimados para 1.100 usuários
	Valor total (R$) 

	1
	Plataforma para até 1.000 usuários
	900.000,00

	2
	Custo adicional para novos usuários
	20.000,00

	4
	Serviço de implantação de plataforma para até 1.000 usuários
	100.000,00

	5
	Serviço de Implantação de custo adicional para nossos usuários
	1.500,00

	 (B) Valor estimado para 1.100 Usuários
	1.021.500,00

	 (C) Diferença B-A
	2.178.500,00

Ao discordar da metodologia adotada pelo tomador de contas para a quantificação do débito, em que pese as diversas falhas no procedimento licitatório apontadas pela CGU, esta unidade técnica, em instrução à peça 81, posicionou-se pela impossibilidade de aceitação de tal parâmetro para fins de imputação de débito, pois não restou esclarecido quantos usuários de fato chegaram a ser cadastrados no sistema, bem como observou não restar devidamente esclarecido o quanto chegou a ser pago à contratada. Além disso, não resta claro nos autos o porquê de a data de 30/12/2010 ter sido tomada como marco temporal inicial para a imputação do débito.
Encaminhamento no TCU
Ante a impossibilidade de quantificação do débito a partir dos elementos constantes dos autos, a unidade técnica encaminhou a seguinte proposta (peça 81, p. 40) :
a) excluir os responsáveis César de Souza Ribeiro, CPF: XXX.838.601-XX, e Regivaldo da Silva Portela (falecido, CPF: XXX.401.011-XX) , do presente processo;
b) converter a presente tomada de contas especial em representação;
c) realizar a audiência, com fundamento nos arts. 10, § 1º, e 12, inciso I, da Lei 8.443/1992 c/c o art. 202, inciso I, do RI/TCU, para que, no prazo de quinze dias, o responsável José Luiz Martins Durço (CPF: XXX.702.061-XX) , em decorrência das condutas praticadas, apresente razões de justificativas:
c.1) Irregularidade 1: aquisição de solução de Redes Sociais sem a avaliação e respaldo das áreas clientes/finalísticas/usuárias da necessidade e importância da ferramenta em seus trabalhos rotineiros;
 (...) 
c.2) Irregularidade 2: ausência de avaliação da capacidade e alternativas do mercado (item 36 e ss.) 
 (...) 
c.3) Irregularidade 3: realização da etapa de planejamento em momento posterior a¿ elaboração do Termo de Referência para a contratação de solução de rede social (item 51 e ss.) 
	(...) 
e) determinar ao Ministério das Comunicações que apure, no prazo de noventa dias, o número de licenças utilizadas no âmbito da execução dos contratos-MC 034/2010 e 014/2011, confrontando o seu custo com aquele realizado para aquisição de um número ilimitado de licenças, no sentido de verificar se houve ou não prejuízo com a contratação, assim como realize o levantamento da execução orçamentária e financeira desses contratos no sentido de esclarecer as eventuais divergências entre os valores autorizados por contrato e aqueles efetivamente pagos e, ao final, se couber, instaurar o respectivo processo de tomada de contas especial;
O Ministério Público junto ao TCU, por meio de parecer da lavra da Procuradora Cristina Machado da Costa e Silva, posicionou-se, em discordância ao encaminhamento proposto pela unidade técnica, pelo arquivamento da presente TCE, ausência de pressupostos para o desenvolvimento válido e regular do processo (peça 84) :
42. Em suma, caso não acolhida a proposta deste parecer de arquivamento das contas por prejuízo à defesa dos responsáveis, subsidiariamente, entende-se que a realização da audiência do Senhor José Luiz Martins Durço seja conduzida no âmbito deste processo de TCE, sem sua conversão em representação, aplicando-se o mesmo ao exame das informações do débito a serem encaminhadas pelo Ministério das Comunicações por força da determinação alvitrada pela Secex-TCE. 
43.	 Pelo exposto neste parecer, com as devidas vênias por divergir da Unidade Instrutiva, esta representante do Ministério Público de Contas propõe que a presente tomada de contas especial seja arquivada, sem julgamento do mérito, por ausência de pressupostos para o desenvolvimento válido e regular do processo, com fundamento no art. 212 do Regimento Interno/TCU c/c arts. 6.º, inciso II, e 19 da IN/TCU n.º 71/2012. Subsidiariamente, caso não acolhida a proposta de arquivamento, optando-se pela continuidade do processo com as medidas sugeridas na proposta de encaminhamento da peça 81, propõe-se que esta se dê nestes autos de Tomada de Contas Especial.
O relator destes autos, Exmo. Ministro Raimundo Carreiro, em seu voto à peça 86, acolheu a essência da proposta de encaminhamento da Unidade Técnica, com a ressalva feita pela representante do Ministério Público, tendo o Tribunal proferido o Acórdão 13291/2020-TCU-Segunda Câmara (peça 85) , no seguinte teor:
ACORDAM os Ministros do Tribunal de Contas da União, reunidos em Sessão da Segunda Câmara, diante das razões expostas pelo Relator, em:	
9.1. excluir os responsáveis César de Souza Ribeiro, CPF: XXX.838.601-XX, e Regivaldo da Silva Portela (falecido, CPF: XXX.401.011-XX) , do presente processo;
9.2. realizar a audiência, com fundamento nos arts. 10, § 1º, e 12, inciso I, da Lei 8.443/1992 c/c o art. 202, inciso I, do RI/TCU, para que, no prazo de 15 (quinze) dias, o responsável José Luiz Martins Durço (CPF: XXX.702.061-XX) apresente razões de justificativas a respeito dos seguintes pontos:
9.2.1. Irregularidade 1: aquisição de solução de Redes Sociais sem a avaliação e respaldo das áreas clientes/finalísticas/usuárias da necessidade e importância da ferramenta em seus trabalhos rotineiros
Evidências da irregularidade: documentos técnicos presentes nas peças  11, 12, 31, 35, 40 e 51.
Normas infringidas: IN-SLTI 4/2008, art. 10, § único, que indica a necessidade de a Análise de Viabilidade da Contratação ser aprovada e assinada pelo Requisitante do Serviço e pela Área de Tecnologia da Informação, e art. 14, § 5º, que estabelece a exigência de a Estratégia de Contratação ser aprovada e assinada pelo Requisitante do Serviço e pela Área de Tecnologia da Informação foram respeitadas tanto do ponto de vista formal, por ausência de registro da assinatura dos demandantes dos serviços nos documentos Análise de Viabilidade da Contratação e Estratégia de Contratação.
Conduta: homologar licitação para aquisição de solução de Redes Sociais sem a avaliação e respaldo das áreas clientes/finalísticas/usuárias da necessidade e importância da ferramenta em seus trabalhos rotineiros
Nexo de causalidade: A ausência da correta verificação do atendimento das condições para homologar do Pregão 028/2010-MC para aquisição de solução de Redes Sociais permitiu a realização de contrato sem comprovação do atendimento do interesse público e boa aplicação dos recursos alocados.
Culpabilidade: não há excludentes de ilicitude, de culpabilidade e de punibilidade; é razoável supor que a responsável tinha consciência da ilicitude de sua conduta; era exigível conduta diversa da praticada, qual seja, promover a devida verificação do atendimento das condições para a homologação em apreço, com base na documentação constante do processo licitatório.
9.2.2. Irregularidade 2: ausência de avaliação da capacidade e alternativas do mercado (item 36 e ss.) 
Evidências da irregularidade: documentos técnicos presentes nas peças  11, 12, 33, 35, 37, 40, 45, 46, 47, 48, 49, 51.
Normas infringidas: IN-SLTI 4/2008 que orientam, na fase de planejamento, quando da análise de viabilidade da contratação, a exigência de providenciar-se a especificação dos requisitos da aquisição, a partir de levantamento de soluções disponíveis no mercado e da análise de projetos similares realizados por outras instituições, nos termos do art. 10, inciso III, alíneas "b" e "c", e art. 6°, inciso IX, da Lei 8.666, de 21/7/1993, que observa que os elemento necessários e suficientes para elaboração do projeto básico devem ter, por base, as indicações dos estudos técnicos preliminares.
Conduta: homologar licitação para aquisição de solução de Redes Sociais sem avaliação da capacidade e alternativas do mercado.
Nexo de causalidade: A ausência da correta verificação do atendimento das condições para homologar do Pregão 028/2010-MC para aquisição de solução de Redes Sociais permitiu a realização de contrato sem comprovação do atendimento do interesse público e boa aplicação dos recursos alocados.
Culpabilidade: não há excludentes de ilicitude, de culpabilidade e de punibilidade; é razoável supor que a responsável tinha consciência da ilicitude de sua conduta; era exigível conduta diversa da praticada, qual seja, promover a devida verificação do atendimento das condições para a homologação em apreço, com base na documentação constante do processo licitatório.
9.2.3 Irregularidade 3: realização da etapa de planejamento em momento posterior a¿ elaboração do Termo de Referência para a contratação de solução de rede social (item 51 e ss.) 
Evidências da irregularidade: documentos técnicos presentes nas peças  4, 11, 12, 16, 19, 35, 40, 45, 46, 48, 50.
Normas infringidas: Lei 8.666/93, art. 6º, inciso IX, que exige que os elementos necessários e suficientes para elaboração do projeto básico baseiem-se em indicações dos estudos técnicos preliminares (v. item 53.1) e IN-SLTI 4/2008, art. 3º, quanto à necessária antecedência do planejamento às contratações, e art. 9º, inciso I, que estabelece a Análise de Viabilidade da Contratação como primeiro passo para o planejamento da contratação, colocando em risco o atendimento da necessidade do serviço público e a boa aplicação dos recursos alocados para essa contratação.
Conduta: homologar licitação para aquisição de solução de Redes Sociais cuja etapa de planejamento se deu em momento posterior a¿ elaboração do Termo de Referência.
Nexo de causalidade: A ausência da correta verificação do atendimento das condições para homologar do Pregão 028/2010-MC para aquisição de solução de Redes Sociais permitiu a realização de contrato sem comprovação do atendimento do interesse público e boa aplicação dos recursos alocados.
Culpabilidade: não há excludentes de ilicitude, de culpabilidade e de punibilidade; é razoável supor que a responsável tinha consciência da ilicitude de sua conduta; era exigível conduta diversa da praticada, qual seja, promover a devida verificação do atendimento das condições para a homologação em apreço, com base na documentação constante do processo licitatório.
9.3. esclarecer à responsável, em obediência ao art. 12, § 3º, da Lei 8.443/1992, e ao art. 12, inciso VII, da Resolução TCU 170/2004, que o não atendimento à audiência implicará revelia, para todos os efeitos, dando-se prosseguimento ao processo;
9.4. determinar ao Ministério das Comunicações que apure, no prazo de 90 (noventa) dias, o número de licenças utilizadas no âmbito da execução dos contratos-MC 034/2010 e 014/2011, confrontando o seu custo com aquele realizado para aquisição de um número ilimitado de licenças, no sentido de verificar se houve ou não prejuízo com a contratação, assim como realize o levantamento da execução orçamentária e financeira desses contratos no sentido de esclarecer as eventuais divergências entre os valores autorizados por contrato e aqueles efetivamente pagos e, ao final, se couber, instaurar o respectivo processo de tomada de contas especial;
9.5. dar ciência ao Ministério das Comunicações de que o retardamento injustificado na instauração da TCE que ensejou o processo MC-53900.050057/2015-67, correspondente à TCE dos recursos desembolsados em decorrência do Pregão Eletrônico 28/2010-MC, implicou em inobservância ao art. 1º, § 1º, da então vigente Instrução Normativa-TCU 13, de 4 de dezembro de 1996, e do art. 1º, § 1º, da Instrução Normativa-TCU 56, de 5 de dezembro de 2007, assim como do art. 4º e 11 da Instrução Normativa-TCU 71, de 28 de novembro de 2012;
9.6. assinar o prazo de 90 dias para que a unidade técnica finalize e encaminhe ao relator, via Ministério Público, a instrução de mérito do presente processo;
9.7. enviar cópia deste Acórdão ao Ministério das Comunicações e aos responsáveis, para ciência, informando que a presente deliberação, acompanhada do Relatório e do Voto que a fundamenta, está disponível para a consulta no endereço www.tcu.gov.br/acordaos, além de esclarecer que, caso requerido, o TCU poderá fornecer sem custos as correspondentes cópias, de forma impressa.
Ato contínuo, foi encaminhado o ofício de audiência 67788/2020-TCU/Seproc (peça 96) , o qual foi entregue no destinatário no dia 12/1/2021, conforme consta de comprovante de ciência de comunicação juntado à peça 99.
O responsável Sr. José Luiz Martins Durço compareceu ao autos em 21/01/2021 (peça 100) para solicitar prorrogação de prazo por 30 (trinta) dias para a apresentação de suas justificativas, o qual foi deferido, conforme despacho à peça 101.
Tendo o responsável apresentado suas justificativas em 26/2/2021 (peça 102) , passa-se à imediata análise do feito, considerando o prazo de 90 (noventa) dias assinado no item 9.6. do citado acórdão.
EXAME TÉCNICO
Esta instrução de mérito analisa a audiência do Sr. José Luiz Martins Durço, realizado nos termos do item 9.2 e subitens do Acórdão 13291/2020-TCU-Segunda Câmara (peça 85) .
Justificativas Apresentadas
Em apertada síntese, as razões de justificativa apresentadas pelo responsável são as seguintes.
O responsável alega, inicialmente, que sua conduta foi regular, ao tempo que registra surpresa com o resultado da análise na presente TCE, uma vez que a Comissão Sindicante concluiu em duas oportunidades pela sua isenção, sendo alteradas pela análise da Consultoria Jurídica, do então Ministério das Comunicações.
Na primeira manifestação, feita nos autos do PAD 53000.041065/2010-51, a comissão se pronunciou no sentido de o ex-servidor Cesar de Souza Ribeiro ter responsabilidade pelas irregularidades no processo de contratação da Solução de Rede Social.
Na segunda feita, no Processo Administrativo Disciplinar n° 53900.050057/2015-67, o Corregedor da pasta ministerial sugeriu o arquivamento do PAD em relação ao José Luiz Martins Durço, ao verificar, da análise do processo de contratação, que não havia nenhuma sugestão, despacho ou parecer para reanálise do processo ou qualquer orientação no sentido de suspender o andamento do mesmo, bem como as formalidades legais, relativas à realização do Pregão Eletrônico foram atestadas pelo então Pregoeiro do Ministério das Comunicações.
Destaca, ainda, que o corregedor agregou às suas razões o entendimento constante do Acórdão 3178/2016-TCU-Plenário, que em seu parágrafo 16 assim se manifestou: 
"16. Exigir que a autoridade responsável pela homologação tenha conhecimento pleno de tudo quanto consta do processo licitatório é fazer letra morta do princípio da eficiência, introduzido no art. 37 da Constituição Federal pela Emenda Constitucional 19/1998."
Acerca da irregularidade 1 (Aquisição de solução de Redes Sociais sem a avaliação e respaldo das áreas clientes/finalísticas/usuárias da necessidade e importância da ferramenta em seus trabalhos rotineiros) , trouxe uma cronologia dos atos que antecederam a homologação do certame, sendo que em nenhum desses atos, segundo o defendente, houve contestação capaz de macular o processo licitatório.
Além disso, após a homologação, o secretário-executivo do ministério assinou a respectiva ata de registro de preços.
Destaca, em sua defesa, diversos despachos/documentos que, segundo o defendente, comprova que agiu resguardado por informações prestadas nos autos e que o levaram a homologar o processo, ressaltando, inclusive, que a CGU já havia averiguado o processo e não havia feito nenhuma recomendação ao tempo da homologação:
Por ser um Pregão Eletrônico pelo Sistema de Registro de Preços, a homologação não impõe à administração a obrigatoriedade de contratação. Contrata-se de acordo com a necessidade do demandante. A ata foi assinada pelo Secretário Executivo no MC e posteriormente celebrado o contrato n.º 34/2010. Este também, caso tivesse vislumbrado alguma irregularidade, poderia ter suspendido a contratação por prudência ou a pedido da CGU, fato que não ocorreu.  (grifos do original) 
Continua sua defesa alegando que, "por ser um Pregão Eletrônico pelo Sistema de Registro de Preços, a homologação não impõe à administração a obrigatoriedade de contratação. Contrata-se de acordo com a necessidade do demandante. A ata foi assinada pelo Secretário Executivo no MC e posteriormente celebrado o contrato n.º 34/2010. Este também, caso tivesse vislumbrado alguma irregularidade, poderia ter suspendido a contratação por prudência ou a pedido da CGU, fato que não ocorreu".  (grifos do original)  
Alega, ainda, que "é imputada ao Defendente a responsabilidade de ter homologado o certame, apesar dos questionamentos da CGU, no entanto, em nada se pronuncia a respeito da assinatura da ata e contrato, sendo que as informações que o Defendente possuía eram as mesmas que o Secretário-Executivo, responsável pela assinatura dos instrumentos, detinha". Destaca que "isso não quer dizer que ele seja responsável ou culpado, esse fato só demonstra que à época em [que] houve a homologação e assinatura do contrato não havia nenhum indício de irregularidade capaz de macular a contratação".
Prova disso, segundo o responsável, é que na SA 242228/015, expedida pela CGU em 30/11/2010, foram solicitados, conforme já mencionado, os seguintes documentos e nada mais:
	a) Levantamento de demandas dos potenciais gestores e usuários do serviço:
	b) Levantamento de soluções disponíveis no mercado; 
	c) Levantamento da análise de projetos similares por outras instituições. 
Tal solicitação, nas palavras do defendente, "foi respondida e anexada pela CGTI aos autos do processo em 02/12/2010, páginas 1054/1383, ou seja, contendo 329 páginas. Entendeu-se, naquela oportunidade, que aquela Coordenação demandante atendeu ao requerido pela CGU, tendo inclusive assinatura do responsável no documento". (grifos do original) 
Apresenta, na sequência, excertos do Parecer sobre a Solicitação de Auditoria nº 242228/015 e 016, assinado pelo Sr. Regivaldo Silva Portela, em que asseverou estarem presentes nos autos da licitação "a relação dos potenciais gestores e usuários do serviço, a informação das soluções disponíveis de mercado e a informação de projetos similares por outras instituições".
Acrescenta, ainda, que a constatação mais detalhada do não atendimento aos ditames legais, ou seja, a necessidade formal do suporte das áreas demandantes, só foi verificada pela CGU em seu Relatório 201001133 no ano de 2012, mais de 1 ano pós a homologação/contratação. 
Prossegue com a conclusão de que "à época da homologação, tais lacunas não existiam, pois as informações haviam sido prestadas e estavam lá nos autos, e ainda assinadas pela área técnica. Compulsando os autos não é perceptível a ausência daqueles requisitos técnicos, evidenciando, portanto um vício oculto e de difícil percepção. Que conforme já mencionado só foi percebido pela CGU posteriormente".  (grifos nossos) 
Contesta, ainda, a não responsabilização do Coordenador-Geral de Tecnologia e Informação, em que pese as atribuições de planejamento, coordenação e acompanhamento a ele conferidas pelo Regimento Interno do MC.
Alega, na sequência, que	 a Instrução Normativa nº 04/2008 era uma novidade para os gestores da área de Tecnologia da Informação que estava em vigor há pouco tempo e que tal assertiva pode ser constatada na apostila elaborada pela Diretoria de Desenvolvimento Gerencial da Escola Nacional de Administração Pública - ENAP, voltada para a capacitação de gestores de Tecnologia da Informação, Edição 2013. Além disso, não existia a obrigatoriedade do registro formal da área requisitante na norma vigente à época, IN 04/2008. Tal exigência normativa foi impetrada pela instrução normativa seguinte a IN 04/2010, com o Documento de Oficialização da Demanda (DOD) , que também introduziu a Equipe de Planejamento da Contratação.
Sobre a irregularidade 2 (Ausência de avaliação da capacidade e alternativas do mercado) , alega que essa suposta impropriedade somente foi apontada a partir da solicitação de informações/documentos feita pela CGU, por meio da SA 242228/015 expedida pela CGU em 30/11/2010, mas que a própria CGU só foi apontar que era irregular mais de um ano após a homologação do certame.
Discorre que a resposta para a solicitação da CGU foi juntada aos autos do processo em 02/12/2010, e frisa que a Coordenação Técnica e demandante aparentemente atendeu ao requerido pela auditoria, tendo inclusive assinado documento com tal informação. Uma suposta ausência de veracidade na informação trazida aos autos, contudo, extrapola até a esfera administrativa, pois compulsando o processo verifica-se que foi juntada a informação sobre as soluções disponíveis de mercado.
Outro ponto não menos importante, segundo o responsável, "refere-se ao que foi requerido pela auditoria, ou seja, "Levantamento de soluções disponíveis no mercado, o que na primeira leitura parece óbvio, mas a diferença entre avaliação da capacidade e alternativas do mercado" é abissal".
Prossegue, nessa parte de sua defesa, com informações prestadas à CGU e conclui que a CGU só se pronunciou sobre o pregão em 2012, ou seja, muito depois da homologação.
Na sequência, sobre a Irregularidade 3 (Realização da etapa de planejamento em momento posterior à elaboração do Termo de Referência para a contratação de solução de rede social) , argumenta, inicialmente, que a Consultoria Jurídica deu parecer favorável, após esclarecidos alguns questionamentos acerca de procedimentos prévios à abertura da licitação:
Ao retornar o processo com as informações da área técnica, foram providenciadas pela área de administração de contratos e licitações as demais alterações propostas pela Consultoria Jurídica relativas à minuta do edital e contrato. Concluídos todos esses ajustes, a área de administração de contratos ratificou a informação da Coordenação-Geral de Tecnologia da Informação, com o despacho constante à folha 504:
 "Senhor Chefe da DIACO, 
1. Tratam os presentes autos de contratação de empresa especializada na prestação de serviços de Tecnologia da Informação para fornecimento de solução de rede de comunicação corporativa, contemplando o licenciamento de uso de software, implantação, manutenção e suporte técnico da solução, bem como serviços de apoio às atividades de gerenciamento e moderação da rede, serviços de implementação de novas funcionalidades e integração com sites e portais, nos termos da Minuta de Edital de Pregão Eletrônico acostada às fls. 465/503. 
2. Informo que a Consultoria Jurídica deste Ministério, por meio da NOTA N.° 1733 - 2.14/2010/JBC/CGAA/CONJURMC/AGU às fls. 161/162 e PARECER N.° 0837 - 2.16/2010/APC/CGAA/CONJUR-MC/AGU às fls. 420/424, propôs alteração de alguns itens da Minuta de Edital em epígrafe, bem como da justificativa da área técnica. 
3. Com relação às justificativas, a área técnica encaminhou relatórios acostadas às fls. 165/166 e 427/461. 
4. Isto posto, proponho o encaminhamento do presente Processo ao Senhor Subsecretário de Planejamento, Orçamento e Administração, para conhecimento, considerando que as exigências contidas no PARECER N.° 0837 2.16/2010/APC/CGAA/CONJURMC/AGU, foram atendidas." (grifos não constam do original) 
Ato contínuo, segundo as justificativas apresentadas, "o processo administrativo seguiu seu curso normal com a publicação do edital e a sua adjudicação, tendo sido interrompido por três requisições de informações da Controladoria Geral da União, atinentes à etapa de planejamento, sendo que a última solicitação requereu os seguintes esclarecimentos": 
" Item 47: 
Considerando que o inciso III do art. 9° da IN SLTI 4/2008 dispõe sobre a Estratégia da Contratação na fase de Planejamento da Contratação, e que o art. 17 da IN SLTI 4/2008 dispõe que o Termo de Referência deve ser elaborado a partir da Estratégia de Contratação, solicita-se informar motivo pelo qual o Termo de Referência foi elaborado em momento anterior à Estratégia de Contratação. 
"Art. 9°A fase de Planejamento da Contratação consiste nas seguintes etapas: 
I - Análise de Viabilidade da Contratação; 
II - Plano de Sustentação; 
III - Estratégia de Contratação; e 
IV - Análise de Riscos." 
Diante desses questionamentos, a área técnica prontamente respondeu à CGU, com o seguinte teor: 
Item 47: 
Resposta: O documento denominado Estratégia de Contratação foi elaborado anteriormente ao Termo de Referência assim como os demais constantes do art. 99 da IN SLTI 4/2008, tendo sido juntado posteriormente em atendimento à solicitação do PARECER Nº 0837 -2.16/2010/APC/CGAA/CONJUR-MC/AGU, datado de 05.10.2010.
Ato subsequente, no dia 02/12/2010, por meio do Oficio nº 1853/Gab-Sex/MC, o senhor Secretário Executivo envia as informações prestadas pela área técnica, conforme transcrito: 
"Em atendimento à Solicitação de Auditoria CGU n.° 242228/015 e SA 242228/016, encaminhamos em anexo, despacho, de 2 de dezembro de 2010, acompanhado de seus respectivos anexos, através do qual a Coordenação-Geral de Tecnologia da Informação deste Ministério apresenta esclarecimentos." 
Sobreveio, assim, despacho do Coordenador-Geral de Recursos Logísticos - substituto propondo a homologação do processo, da forma a seguir: 
"Senhor Subsecretário, 
1. O presente processo visa a contratação de empresa especializada para fornecimento de solução de rede de comunicação corporativa, contemplando o licenciamento de uso de software, implantação, manutenção e suporte técnico da solução, bem como serviços de apoio às atividades de gerenciamento e moderação da rede social, serviços de apoio às atividades de gerenciamento e moderação da rede social, serviços de implementação de novas funcionalidades e integração com sites e portais existentes, na forma e condições estabelecidas no Termo de Referência. 
2. Adotados todos os procedimentos administrativos, para a nova contratação, conforme constam dos autos do presente processo, realizou-se a abertura do pregão n.° 028/2010, sagrando-se vencedora a empresa XYS INTERATIVIDADE E TECNOLOGIA LTDA, por ter ofertado o menor preço global. 
3. Em síntese, em análise rotineira das contas da Subsecretaria de Planejamento, Orçamento e Administração a Equipe de Auditoria da Controladoria Geral da União solicitou alguns esclarecimentos de ordem formal em atendimento a Instrução Normativa SLTI n.° 04/2008. Esses foram devidamente esclarecidos, tendo sido juntado ao presente todas as informações requeridas. 
4. Face ao exposto, encaminho o presente processo a Vossa Senhoria, para conhecimento dos seus termos, com a proposição de homologação de Pregão Eletrônico n.° 028/2010 à empresa XYS INTERATIVIDADE E TECNOLOGIA LTDA., nos termos do despacho do senhor Pregoeiro às fls. 1038/1039." (grifos não costam do original) . 
Argumenta em sua defesa que todos os documentos trazidos aos autos pela área técnica e também pela área administrativa eram categóricos em se afirmar que os esclarecimentos requeridos pela CGU estavam naquele momento atendidos e que teriam sido juntados aos autos, não tendo se ventilado, naquele momento, a possibilidade de descumprimento formal da legislação vigente, pois além dos documentos juntados aos autos eles ainda traziam a aposição da assinatura de seus titulares, e que uma simples análise dos referidos documentos impossibilitava a detecção daquelas incorreções.
Argumenta, uma vez mais, que a "CGU só aprofundou a sua análise após uma acurada apreciação do processo conforme RELATÓRIO Nº: 201001133, expedido em 2012, ou seja, mais de 1 ano após a homologação/contratação. Portanto, reitera-se, à época da homologação caracterizava para o homologador um vício oculto, de difícil percepção". Complementa, defendendo que o TCU já reconheceu a impossibilidade de controle absoluto por parte dos dirigentes máximos dos órgãos públicos. Nesse sentido traz o Acórdão 66/1998-TCU-Plenário (Relator Ministro Marcos Vilaça) .	
Continua sua defesa, ressaltando que, na jurisprudência do TCU, "a responsabilidade imputada ao Defendente extrapola até mesmo o critério do administrador médio. Imagine-se que, para ter controle absoluto de cada processo formalizado, o seu dirigente teria que ter conhecimento multidisciplinar e profundo a respeito de diversas matérias - administração, direito, contabilidade, tecnologia de informação, etc". 
Conclui essa parte de suas justificativas, dizendo que o "Tribunal de Contas, em reiterados julgados, reconhece que é inviável e humanamente impossível, impor a obrigação de se conhecer todos os pormenores adstritos a cada um dos setores técnicos, pois se assim o fosse não seriam necessários os subalternos, mas apenas os chefes".
Sobre o nexo de causalidade que foi estabelecido entre sua conduta e as irregularidades praticadas, constantes da instrução, da matriz de responsabilização e do Acórdão que determinou a sua audiência, traz extensa doutrina acerca dos conceitos de nexo causal, nexo etiológico, relação causal, teoria da causalidade adequada e teoria da causalidade direta ou imediata para, por fim, defender a inexistência do nexo causal entre o seu ato que homologou a licitação e as irregularidades constantes do processo. Frisa que atuou dentro de sua esfera de competência e conhecimento, tendo agido de boa-fé e sem intenção de beneficiar terceiros. 
Argumenta, em seguida, que nem a Comissão do PAD ou a CGU aventou a possibilidade da existência de má-fé em sua conduta, sendo indispensável reconhecer que agiu balizado pela boa-fé no caso em tela, sem buscar qualquer vantagem ilícita, lastreado na razoabilidade, proporcionalidade e ética, não tendo sequer um indício de má-fé ou conduta intencional de causar prejuízos ao MC. 
Alega, por fim, a incidência da decadência e da prescrição sobre a tomada de contas especial, conforme a jurisprudência atual do Superior Tribunal de Justiça - STJ, e a prescrição da pretensão punitiva, nos termos assentados pelo Supremo Tribunal Federal - STF.
Argumenta que no REsp 1.480.350/RS, o STJ assentou que a instauração de tomada de contas especial se sujeita ao prazo decadencial de cinco anos, contados entre a data dos fatos e da citação válida pelo Tribunal, por analogia aos arts. 1º do Decreto 20.910/32 e 1º da Lei 9.873/99, e em homenagem à segurança jurídica e à garantia da ampla defesa e do contraditório, precedente que já foi aplicado em diversas decisões do Poder Judiciário. 
Com base nesses mesmos fundamentos, o Min. Marco Aurélio, do Supremo Tribunal Federal - STF, concedeu medida cautelar para suspender os efeitos de acórdão do TCU, reafirmando a aplicação do prazo quinquenal à tomada de contas especial. 
Assim, em homenagem à segurança jurídica, a interpretação dessa Corte deve se alinhar à jurisprudência atual que fixou o prazo decadencial quinquenal para a instauração da tomada de contas especial, pois o longo lapso inviabiliza o pleno exercício do direito de defesa. 
Em seguida, levanta que o STF (tese 899) reconheceu a prescritibilidade da pretensão de ressarcimento ao erário fundada em decisão de Tribunal de Contas.
No recente julgamento do RE 636.886/AL18 o STF assentou a prescritibilidade da pretensão de ressarcimento ao erário fundada em decisão de Tribunal de Contas, tese que, segundo o defendente, se impõe no presente caso. 
O STF julgou inconstitucional essa interpretação irrestrita do art. 37 §5º da Constituição Federal, como demonstrado no seguinte trecho do voto do relator, Min. Alexandre de Moraes, tendo assentado que somente são imprescritíveis as ações de ressarcimento quando comprovado o agir doloso do agente, passível de ação civil pública por ato de improbidade administrativa - elemento subjetivo que, no caso concreto, sequer foi analisado pelo TCU. 
O STF, no mencionado RE 636.886/AL, não apenas afastou a imprescritiblidade das ações de ressarcimento ao erário fundadas em decisões do TCU, mas firmou a incidência das normas que fixam prazos prescricionais, inclusive para a declaração da prescrição intercorrente.
Segundo o defendente, caso se adotassem as premissas fixadas na Lei nº 9.873/1999 ao caso em exame, e considerando-se o prazo geral, de cinco anos, observa-se que também teria ocorrido a prescrição, pois o art. 1º da Lei nº 9.873/1999, traz previsão expressa a respeito do início do prazo em se tratando de infração de caráter permanente ou continuado. Nesta hipótese, a prescrição começa a correr "do dia em que tiver cessado" a permanência ou a continuidade.
Argumenta que, no presente caso, considera-se o termo inicial a data da homologação, qual seja, dia 03/12/2010, mas a notificação do Defendente somente ocorreu em 12/01/2021. Analisando somente o termo inicial e a existência de causas interruptivas, observa-se, pelos eventos indicados, que transcorreu prazo suficiente para se operar a prescrição, tomando-se por referência o disposto na Lei nº 9.873/1999.
Requer, por fim:
a) o conhecimento das presentes razões de justificativa, pois tempestiva e necessária ao contraditório e à ampla defesa; 
b) no mérito, que seja afastada a responsabilidade do Defendente, afastando qualquer pretensão punitiva; e 
c) alternativamente, que seja reconhecida a prescrição da pretensão da punibilidade por parte dessa Corte, na forma assentada pelos precedentes judiciais do STJ e do STF. 
Análise
Primeiramente, acerca da justificativa no sentido de que o fora isentado de responsabilidade em duas oportunidades em sede de processo administrativo disciplinar instaurado no âmbito do Ministério das Comunicações, cabe esclarecer que, em face do princípio da independência das instâncias, o TCU não se vincula a eventuais decisões adotadas em outras instâncias, tais como a administrativa. Esse é o entendimento adotado pelo TCU em inúmeras oportunidades, a exemplo do contido no Voto condutor do Acórdão 361/2020-TCU-Plenário, da relatoria do Ministro Bruno Dantas. Diante desse entendimento, tal argumento não merece acolhida.
No que se refere à sua defesa relacionada à irregularidade 1, primeiramente, quanto à alegação de "não responsabilização do Coordenador-Geral de Tecnologia e Informação, em que pese as atribuições de planejamento, coordenação e acompanhamento a ele conferidas pelo Regimento Interno do MC", cabe destacar que outros responsáveis podem ser arrolados na TCE que eventualmente for instaurada em função da determinação constante do item 9.4 do Acórdão 13291/2020-TCU-Segunda Câmara.
Sobre a justificativa de que as questões já tinham sido esclarecidas à CGU quando da homologação do certame, ressalte-se que, conforme explanado pelo próprio responsável, os documentos solicitados pela CGU foram entregues aos auditores em 2/12/2010, no total de 329 páginas, sendo que a homologação se deu no dia seguinte 3/12/2010, ou seja, apenas um dia após as respostas, o que denota um certo açodamento em dar continuidade ao processo licitatório, pois um administrador médio não poderia concluir que tantos documentos pudessem ser analisados pelos auditores em um dia.
Quanto aos demais argumentos trazidos pelo justificante sobre a irregularidade 1 e aqueles sobre as irregularidades 2 e 3, cabe esclarecer alguns pontos acerca da responsabilidade de quem homologa o certame licitatório.
Cabe à autoridade competente pela homologação verificar a legalidade dos atos praticados na licitação, bem como avaliar a conveniência da contratação do objeto licitado pela Administração, uma vez que a homologação equivale à aprovação do certame. Daí a importância de tal procedimento ser precedido de um criterioso exame, pela autoridade competente, dos atos que integraram todo o processo licitatório. Essa autoridade, se verificar a existência de algum vício de ilegalidade, deverá anular esse processo ou determinar seu saneamento, caso cabível. 
Cabe aqui trazer o entendimento do jurista Marçal Justen Filho (Comentários à Lei de Licitações e Contratos Administrativos. 11ª ed. São Paulo: Dialética, pp. 425 e 426) sobre o papel do agente que homologa a licitação:
A homologação envolve duas ordens de consideração, uma no plano da legalidade, outra no da conveniência. Preliminarmente examinam-se os atos praticados para verificar sua conformidade com a lei e o edital. Tratando-se de um juízo de legalidade, a autoridade não dispõe de competência discricionária. Verificando ter ocorrido nulidade, deverá adotar as providências adequadas a eliminar o defeito. 
 (...) 
Concluindo pela validade dos atos integrantes do procedimento licitatório, a autoridade superior efetuará juízo de conveniência acerca da licitação. 
 (...) 
Se reconhecer a validade dos atos praticados e a conveniência da licitação, a autoridade superior deverá homologar o resultado. A homologação possui eficácia declaratória enquanto confirma a validade de todos os atos praticados no curso da licitação."
Nos ensinamentos de Hely Lopes Meirelles (Direito Administrativo Brasileiro. 24ª ed. São Paulo: Malheiros. p. 281) , "A autoridade homologadora terá diante de si três alternativas: confirmar o julgamento, homologando-o; ordenar a retificação da classificação no todo ou em parte, se verificar irregularidade corrigível no julgamento; ou anular o julgamento, ou todo o procedimento licitatório, se deparar com irregularidade insanável e prejudicial ao certame em qualquer fase da licitação. Feita a homologação e determinada a adjudicação, a respectiva autoridade passa a responder por todos os efeitos e consequências da licitação. Isto porque, com a homologação, ocorre a superação da decisão inferior pela superior e, consequentemente, a elevação da instância administrativa". (grifamos) 
Na jurisprudência desta Corte, pode ser citado o Acórdão 1533/2006-TCU-Plenário (rel. Min. Augusto Sherman) , em que se responsabilizou a autoridade homologadora, a despeito de existirem vícios em proposta de licitante não detectado pela comissão de licitação.
Do Acórdão 681/2005-TCU-Plenário (rel. Min. Benjamin Zymler) , constata-se no relatório que embasou as razões de decidir do relator, consta que "o ato homologatório não é meramente formal. Ao chancelar o processo, a autoridade superior valida e se responsabiliza pelos atos da CPL".
Ainda nessa seara, o enunciado do Acórdão 4791/2013-TCU-Segunda Câmara (rel. Min. Ana Arraes) traz que "a homologação é um ato de fiscalização e controle praticado pela autoridade competente sobre tudo o quanto foi realizado pela comissão de licitação, e equivale a aprovar os procedimentos até então adotados".
No que diz respeito às ponderações sobre a inexistência de nexo causal entre sua conduta (homologar a licitação) e as irregularidades constantes da licitação, sem se alongar muito, rechaça-se tal justificativa, considerando a análise acerca da responsabilidade da autoridade homologadora, acima inserida.
Sobre a alegada inexistência de má-fé em sua conduta, relativamente a esse aspecto, o Plenário desta Casa sedimentou entendimento de que quando se trata de processos atinentes ao exercício do controle financeiro da Administração Pública, tais como o que ora se examina, a boa-fé não pode ser presumida, devendo ser demonstrada e comprovada a partir dos elementos que integram os autos.
Tal interpretação decorre da compreensão de que, relativamente à fiscalização dos gastos públicos, privilegia-se a inversão do ônus da prova, pois cabe ao gestor comprovar a boa aplicação dos dinheiros e valores públicos sob sua responsabilidade. 
São nesse sentido os Acórdão 1921/2011-TCU-Segunda Câmara, 203/2010-TCU-Plenário, 276/2010-TCU-Plenário, 621/2010-TCU-Plenário, 3.975/2010-TCU-1a Câmara, 860/2009-TCU-Plenário, 1.007/2008-TCU-2a Câmara, 1.157/2008-TCU-Plenário, 1.223/2008-TCU-Plenário, 337/2007-TCU-1a Câmara, 1.322/2007-TCU-Plenário, 1.495/2007-TCU-1a Câmara, entre outros.
Nesse contexto, e após exame de toda a documentação carreada aos autos, não há como se vislumbrar a boa-fé na conduta do responsável. Com efeito, não alcançou ele o intento de comprovar a regularidade de sua conduta no ato homologatório da licitação em comento.
Relativamente à alegada prescrição do feito, cabe a análise que se segue. De fato, há decisões do Supremo Tribunal Federal que reconhecem a prescrição quinquenal da pretensão ressarcitória baseada em decisões de tribunais de contas, amparada na Lei 9.873/1999.
O Supremo Tribunal Federal - STF, no Recurso Extraordinário - RE 636.886, fixou a tese, com repercussão geral reconhecida, de que "é prescritível a pretensão de ressarcimento ao erário fundada em decisão de Tribunal de Contas" (Tema 899) . Em que pese o questionamento acerca da abrangência da tese ali firmada, no sentido de que se circunscreveria apenas ao processo de execução da condenação imposta pelo TCU (ou seja, inaplicável à pretensão de ressarcimento exercida no processo "conhecimento" da TCE) , verifica-se que o STF, por meio de decisões prolatadas pelas suas duas turmas, tem decidido de forma reiterada que se aplica o prazo prescricional de 5 anos previsto na Lei 9.873/1999 às pretensões sancionatória e ressarcitória a cargo do Tribunal de Contas da União.
Seja por aplicação direta ou por analogia, a orientação sufragada é no sentido de que o prazo de 5 anos é compatível com a tese de que a ação e a execução prescrevem no mesmo prazo (Súmula 150 do STF) , bem como com o fato de que a Lei 9.873/1999 - que regulamenta o exercício de ação punitiva pela Administração Pública Federal, direta e indireta - regeria integralmente a prescrição no âmbito do TCU. 
Quanto a este último aspecto, o Ministro Luís Roberto Barroso, no voto exarado no julgamento do MS 32.201, embora tenha advertido que a atuação do TCU, em sua acepção clássica, não se qualifica como exercício do poder de polícia, ressaltou que a Lei 9.873/1999 assumiria vocação regulatória geral da prescrição do exercício da competência sancionadora da Administração Pública, sendo sua disciplina aplicável a qualquer ação punitiva da Administração Pública Federal, exceto àquelas esferas em que exista regulamentação específica. 
Ademais, em virtude da autonomia científica do Direito Administrativo, não haveria razão plausível para suprimir a omissão da Lei Orgânica do Tribunal de Contas da União, no tocante ao estabelecimento de um prazo prescricional próprio, valendo-se das normas de direito civil, e não das de direito administrativo.
Eis algumas ementas que evidenciam o entendimento predominante do STF:
Ementa: AGRAVO REGIMENTAL EM MANDADO DE SEGURANÇA. TOMADA DE CONTAS ESPECIAL. TRIBUNAL DE CONTAS DA UNIÃO. CONDENAÇÃO A RESSARCIMENTO AO ERÁRIO. PRESCRIÇÃO. MARCO INTERRUPTIVO. ART. 2°, II, DA LEI 9.873/1999. ATO INEQUÍVOCO DE APURAÇÃO DO FATO. DISCUSSÃO. DIREITO LÍQUIDO E CERTO. DEMONSTRAÇÃO. INOCORRÊNCIA. SUBSISTÊNCIA DA DECISÃO AGRAVADA. AGRAVO A QUE SE NEGA PROVIMENTO. I - As razões do agravo regimental são inaptas para desconstituir os fundamentos da decisão agravada, que, por isso, se mantêm hígidos. II - Aplicando-se a regulamentação da Lei 9.873/1999 ao caso concreto, observa-se que a pretensão sancionatória do TCU, em relação aos atos praticados pelo impetrante, levando-se em consideração a ocorrência de 5 causas interruptivas da prescrição, não teria sido fulminada pelo decurso do tempo. III - A pretensão do recorrente, fundada na discussão sobre os fatos apontados como marcos interruptivos da prescrição da pretensão punitiva da Administração Pública, refoge aos estreitos limites do mandamus, ante a ausência de liquidez e certeza do direito pleiteado. IV - Agravo regimental a que se nega provimento. MS 36067 ED-AgR. Órgão julgador: Segunda Turma. Relator (a) : Min. RICARDO LEWANDOWSKI. Julgamento: 18/10/2019
Ementa: AGRAVO REGIMENTAL EM RECLAMAÇÃO. TRIBUNAL DE CONTAS DA UNIÃO. TOMADA DE CONTA ESPECIAL. PRESCRIÇÃO DA PRETENSÃO PUNITIVA. RECONHECIDA EM DECISÃO DO SUPREMO TRIBUNAL FEDERAL. PRESCRITIBILIDADE DO RESSARCIMENTO AO ERÁRIO FUNDADA EM DECISÃO DE TRIBUNAL DE CONTAS. AÇÃO DE IMPROBIDADE ADMINISTRATIVA COM PEDIDO DE RESSARCIMENTO JÁ EM CURSO. AGRAVO REGIMENTAL A QUE SE NEGA PROVIMENTO. I - O acórdão do TCU determinou a formação de processo administrativo para avaliarem, efetivamente, a eventual responsabilização do agravado para o ressarcimento do dano ao erário, contrariando, assim, autoridade desta Corte no MS 35.512/DF, uma vez que houve a concessão da segurança para declarar a ocorrência da prescrição da pretensão punitiva do TCU em relação às infrações imputadas a ele, destacando-se que a União poderia perseguir os valores referentes ao ressarcimento dos danos na esfera judicial. II - Agravo regimental a que se nega provimento. (Rcl 39497 AgR. Órgão julgador: Segunda Turma. Relator (a) : Min. RICARDO LEWANDOWSKI. Julgamento: 10/10/2020) 
Ementa: MANDADO DE SEGURANÇA. DIREITO ADMINISTRATIVO. TRIBUNAL DE CONTAS DA UNIÃO. SERVIDOR DA SECRETARIA DE SAÚDE DO ESTADO DO ACRE. FISCALIZAÇÃO OMISSA E DEFICIENTE NA EXECUÇÃO DE DOIS CONVÊNIOS FIRMADOS ENTRE A SECRETARIA ESTADUAL E O MINISTÉRIO DA SAÚDE. APLICAÇÃO DE MULTA. ARTS. 28, II, E 58, II, DA LEI 8.443/1992. ART. 268, II, DO REGIMENTO INTERNO DO TCU. PRESCRIÇÃO DA PRETENSÃO SANCIONATÓRIA. OCORRÊNCIA. APLICAÇÃO DA LEI 9.873/1999. PRECEDENTES DESTE STF. MEDIDA LIMINAR DEFERIDA E RATIFICADA NO EXAME DE MÉRITO. SEGURANÇA CONCEDIDA PARA AFASTAR A MULTA APLICADA. 1. A prescrição da pretensão punitiva do TCU é regulada pela Lei 9.873/1999, descabendo a aplicação do prazo decenal previsto na legislação civil (art. 205 do Código Civil) . Ao revés, incide o prazo quinquenal previsto na Lei 9.873/1999 (MS 32201, Rel. Min. Roberto Barroso, PRIMEIRA TURMA, DJe 7/8/2017; MS 35.512-AgR, Rel. Min. Ricardo Lewandowski, SEGUNDA TURMA, DJe 21/6/2019) . 2. In casu, na linha do parecer apresentado pelo Ministério Público Federal e da decisão liminar de minha lavra, é inequívoca a superação do prazo prescricional quinquenal. Os ilícitos apontados pela Corte de Contas ocorreram em julho de 2006, tendo o processo de auditoria sido instaurado em 9/10/2006. A ordem de citação do responsável para a audiência, por sua vez, ocorreu em 25/6/2007. Entretanto, a decisão condenatória recorrível foi exarada somente em 31/5/2016, data da prolação do Acórdão 3513/2016-TCU-Primeira Câmara. 3. Ex positis, CONCEDO A SEGURANÇA unicamente para afastar a sanção de multa aplicada ao impetrante, nos autos da Tomada de Contas Processo 023.288/2006-0, máxime da ocorrência de prescrição da pretensão punitiva do Tribunal de Contas da União. MS 35940. (Órgão julgador: Primeira Turma. Relator (a) : Min. LUIZ FUX. Julgamento: 16/06/2020) .
Essa orientação também foi seguida nas seguintes decisões monocráticas: MS 36.127-MC/DF e MS 35.940-MC/DF, Rel. Min. Luiz Fux; MS 35.294, MS 35.539/DF e MS 35.971-TP/DF, Rel. Min. Marco Aurélio; MS 34.256 MC/DF, MS 36.054-MC e MS 36.067-MC/DF, Rel. Min. Ricardo Lewandowski.
O Supremo Tribunal Federal tem se pronunciado no sentido de reconhecer não só a aplicação da prescrição quinquenal com fulcro na interpretação da Lei 9.873/1999, mas também a incidência dos marcos interruptivos do prazo prescricional consignados na referida lei, tantas vezes quanto presentes os suportes fáticos (MS 32201, Relator: Min. Roberto Barroso) .
Entendimento que também foi adotado nas seguintes decisões monocráticas: MS 36.054, MS 34.256-MC, MS 35.512 e MS 36.067-MC, todos de relatoria do Min. Ricardo Lewandowski; MS 35.294, MS 35.539 e MS 35.971-TP, todos de relatoria do Min. Marco Aurélio; MS 32.201, Rel. Min. Roberto Barroso, e MS 36.127-MC e MS 35.940-MC, Min. Luiz Fux.
Em relação ao termo inicial da contagem do prazo prescricional, o "caput" do art. 1º da Lei 9.873/1999 oferece solução que não destoa do modelo adotado pelo TCU no incidente de uniformização de jurisprudência, em que se examinou a prescrição da pretensão punitiva, nos termos do Acórdão 1441/2016-TCU-Plenário (Rel. Min. Benjamin Zymler) , com a adição da particularidade de explicitar o caso de infrações permanentes ou continuadas:
a)	Regra geral: "data da prática do ato"  (o que equivale a "ocorrência da irregularidade sancionada") ;
b)	Regra especial: "no caso de infração permanente ou continuada, do dia em que tiver cessado".
A Lei 9.873/1999, no art. 2º, estabelece as causas interruptivas da prescrição punitiva, consoante abaixo transcrito, já na redação conferida pela Lei 11.941/2009:
	Art. 2º Interrompe-se a prescrição da ação punitiva:
I - pela notificação ou citação do indiciado ou acusado, inclusive por meio de edital;
II - por qualquer ato inequívoco, que importe apuração do fato;
III - pela decisão condenatória recorrível.
IV - por qualquer ato inequívoco que importe em manifestação expressa de tentativa de solução conciliatória no âmbito interno da administração pública federal.
Bem se vê, portanto, que haveria uma multiplicidade de causas de interrupção da prescrição, conforme se depreende do art. 2º da Lei 9.873/1999. Tal exegese encontra respaldo em precedentes do STF, a exemplo do que se decidiu no julgamento do MS 36067 (Rel. Min. Ricardo Lewandowski) , com destaque para trecho do voto em que o Relator reconhece cinco causas de interrupção da prescrição, in verbis:
 (...) Assim, faz-se necessário levar em consideração que, apesar de os fatos objeto da apuração conduzida pela Corte de Contas remontarem aos anos de 1999 e 2000, período no qual o impetrante era Secretário de Saúde municipal, o Tribunal de Contas da União deu prosseguimento à tomada de contas especial por ter constatado a ocorrência de 5 causas interruptivas da prescrição, a saber: a) relatório de auditoria em conjunto realizada pelo Denasus e pela Secretaria Federal de Controle, lavrado em 06/07/2001, sendo este, certamente, um ato inequívoco que importou a apuração do fato (art. 2º, II, da Lei n. 9.873/1999) ; b) instauração de Tomada de Contas Especial pelo FNS, ocorrida em 05/10/2005, sendo este também, certamente, um ato inequívoco que importou a apuração do fato  (art. 2º, II, da Lei n. 9.873/1999) ; c) a autuação da presente Tomada de Contas Especial no âmbito do Tribunal de Contas da União, ocorrida em 12/08/2008, sendo este também, certamente, um ato inequívoco que importou a apuração do fato  (art. 2º, II, da Lei n. 9.873/1999) ; d) o ato que ordenou a citação do responsável, ora impetrante, ocorrida em 12/07/2010 (art. 2º, I, da Lei n. 9.873/1999) ; e e) o exercício do poder punitivo ocorrido em 20/06/2012, data da prolação do Acórdão 1563/2012-TCU-Plenário (art. 2º, III, da Lei n. 9.873/1999) .
No caso concreto, portanto, tendo como parâmetro a tese firmada pelo STF, no RE 636.886, no sentido de que a pretensão sancionatório do TCU, objeto da presente audiência sob análise, eventualmente sujeitando-se ao prazo prescricional de 5 anos previsto na Lei 9.873/1999, considerando, ainda, o sistema prescricional delineado na citada lei, inclusive as causas de suspensão e de interrupção da prescrição, tem-se como marco inicial a data em que foi preferida a homologação do certame licitatório, ou seja, 3/12/2010.
A partir dessa data, houve a instauração de procedimentos inequívocos para apuração do fato, materializados pela auditoria da CGU, iniciada ainda no ano de 2010, Instauração do PAD 53000.041065/2010-51 também em 2010 e o PAD 53900.050057/2015-67, no ano de 2015, a instauração da TCE no âmbito do Ministério, em 2018, e a autuação deste processo de TCE no ano de 2019.
Contudo, sem adentrar ainda mais nessa seara, o entendimento prevalecente no TCU, por se considerar que as decisões do STF ainda não transitaram em julgado, para fins de pretensão punitiva, é aquele firmado no Acórdão 1441/2016-TCU-Plenário (Rel. Ministro Benjamin Zymler) , subordinando ao prazo geral de prescrição indicado no art. 205 do Código Civil, qual seja, dez anos contados a partir da data de ocorrência da irregularidade sancionada, nos termos do art. 189 do Código Civil. A irregularidade imputada na audiência sob comento ocorreu nos 3/12/2010, tendo sido interrompida pelo ato que determinou a audiência, qual seja, o Acórdão 13291/2020-TCU-Segunda Câmara, proferido na sessão de 24/11/2020, portando antes de escorrerem 10 anos.
Destaca-se, por fim, diferentemente do alegado, a data de interrupção não se dá na data de notificação do responsável, mas sim na data do ato que determinou a sua audiência. Essa é a inteligência contida no art. 202, inc. I e parágrafo único, da Lei 10.460/2002  (Código Civil) .
Em razão dessa análise, manifesta-se pela rejeição integral das razões de justificativa apresentadas pelo responsável Sr. José Luiz Martins Durço.
CONCLUSÃO
Em face da análise promovida na seção "Exame Técnico", conclui-se por rejeitar as razões de justificativa apresentadas pelo Sr. José Luiz Martins Durço (CPF XXX.702.061-XX) , uma vez que não foram suficientes para sanear as irregularidades a ele atribuídas, de modo que suas contas devem ser julgadas irregulares. Propõe-se, ainda, em atendimento ao disposto no parágrafo único do art. 19 da Lei 8.443/1992, a aplicação da multa prevista no art. 58, inciso I, do mesmo normativo legal.
Considerando que as razões de justificativa não foram capazes de elidir, no todo ou em parte, as irregularidades, prevalece a matriz de responsabilização anexa à instrução de peça 81, p. 60.
OUTRAS INFORMAÇÕES
Quanto à determinação constante do item 9.4 do Acórdão 13291/2020-TCU-Segunda Câmara (peça 85) , o monitoramento será realizado oportunamente.
PROPOSTA DE ENCAMINHAMENTO
Diante do exposto, submetemos os autos à consideração superior, propondo ao Tribunal:
rejeitar as razões de justificativa apresentadas pelo Sr. José Luiz Martins Durço (CPF XXX.702.061-XX) ;
com fundamento nos arts. 1º, inciso I, 16, inciso III, alínea "b", da Lei 8.443/1992 c/c os arts. 19, parágrafo único, e 23, inciso III, alínea "b", da mesma Lei, e com arts. 1º, inciso I, 209, inciso II, 210, §2º, e 214, inciso III, do Regimento Interno do Triobunal de Contas da União, que sejam julgadas irregulares as contas do Sr. José Luiz Martins Durço (CPF XXX.702.061-XX) , na condição de subsecretário de Planejamento, Orçamento e Administração Substituto do então Ministério das Comunicações;
aplicar ao Sr. José Luiz Martins Durço (CPF XXX.702.061-XX) , individualmente, a multa prevista no art. 58, inciso II, da Lei 8.443/1992 c/c o art. 268, inciso I, do Regimento Interno, fixando-lhe o prazo de 15 (quinze) dias, a contar da notificação, para comprovar, perante o Tribunal (art. 214, inciso III, alínea "a", do Regimento Interno) , o recolhimento da dívida aos cofres do Tesouro Nacional, atualizada monetariamente desde a data do presente acórdão até a do efetivo recolhimento, se for paga após o vencimento, na forma da legislação em vigor
autorizar, desde logo, e com fundamento no art. 26, da Lei 8.443/1992 c/c o art. 217, do Regimento Interno do TCU, caso seja do interesse da responsável, o parcelamento da dívida em até 36 parcelas, devendo incidir, sobre cada uma, os encargos legais devidos, sem prejuízo de alertá-lo de que, caso opte por essa forma de pagamento, a falta de comprovação do recolhimento de qualquer parcela implicará o vencimento antecipado do saldo devedor, nos termos do art. 26, parágrafo único, e 59, da Lei 8.443/1992 c/c o art. 217, § 2º, do Regimento Interno do TCU;
a) enviar cópia do Acórdão que vier a ser proferido ao Ministério das Comunicações e ao responsável, para ciência, e informar-lhes que a deliberação, acompanhada do Relatório e do Voto que a fundamenta, está disponível para a consulta no endereço www.tcu.gov.br/acordaos, além de esclarecer que, caso requerido, o TCU poderá fornecer sem custos as correspondentes cópias, de forma impressa."
*** Parecer do MPTCU ***
	"Trata-se de Tomada de Contas Especial instaurada pela Secretaria-Executiva do então Ministério da Ciência, Tecnologia, Inovações e Comunicações, em desfavor dos Senhores César de Souza Ribeiro, ex-coordenador-geral de Tecnologia da Informação, José Luiz Martins Durço, ex-subsecretário de Planejamento, Orçamento e Administração (Substituto) , e Regivaldo da Silva Portela, falecido, ex-coordenador-geral de Tecnologia da Informação (Substituto) , todos do então Ministério das Comunicações, em razão de irregularidades no processo de aquisição de solução de Rede Social viabilizada por meio do Pregão Eletrônico n.º 28/2010-MC.
2.	A instauração da TCE foi motivada pelas irregularidades apontadas pela Controladoria-Geral da União no Relatório de Auditoria de Acompanhamento da Gestão n.º 201001133 (peça 11) , de 12/1/2012, cujo objetivo foi a análise do Pregão Eletrônico n.º 28/2010-MC.
3.	No Relatório de TCE n.º 6/2018/CGOF/COTAB (peça 72) , entendeu-se que a irregularidade decorreu da constatação de que os agentes responsáveis pela aquisição da contratação de solução de rede não observaram os princípios inerentes à Administração Pública, causando danos de grande monta ao erário. Listam-se abaixo as condutas imputadas aos responsáveis no referido relatório.
- Ausência de estudos técnicos preliminares;
- Falta de aprovação da solução pelas áreas destinatárias;
- Planejamento posterior à elaboração do termo de referência;
- Ausência de justificativas para a não utilização dos softwares gratuitos existentes no mercado;
- Aquisição imediata das licenças ilimitadas, em contrariedade com a metodologia prevista no termo de referência.
4.	O débito apurado pelo tomador de contas foi de R$ 2.178.500,00, na data de ocorrência de 30/12/2010, sob a responsabilidade dos Senhores César de Souza Ribeiro, José Luiz Martins Durço e Regivaldo da Silva Portela. A Controladoria-Geral da União anuiu às conclusões do MCTIC, por meio do Relatório de Auditoria n.º 1089/2019 (peça 73) , do Certificado de Auditoria (peça 74) e do Parecer do Dirigente de Controle Interno (peça 75) .
5.	No TCU, a Secex-TCE elaborou instrução preliminar onde foram examinadas as constatações do Relatório de Auditoria da CGU (peça 81) . A proposta da Unidade Técnica foi pela exclusão do processo dos Senhores César de Souza Ribeiro e Regivaldo da Silva Portela e realização de audiência do Senhor José Luiz Martins Durço para apresentação de razões de justificativa quanto às seguintes irregularidades: 1) aquisição de solução de Redes Sociais sem a avaliação e respaldo das áreas clientes/finalísticas/usuárias da necessidade e importância da ferramenta em seus trabalhos rotineiros; 2) ausência de avaliação da capacidade e alternativas do mercado; e 3) realização da etapa de planejamento em momento posterior à elaboração do Termo de Referência para a contratação de solução de rede social.
6.	Quanto à possibilidade de se liquidar eventual débito, a Secex-TCE considerou a ausência de elementos que demonstrassem prejuízo aos cofres públicos nos presentes autos. Como solução, propôs converter a presente tomada de contas especial em representação para prosseguimento das apurações das infrações passíveis de audiência. Em complemento, propôs determinar ao Ministério das Comunicações que verificasse se houve ou não prejuízo com a contratação, bem como esclarecesse os valores autorizados e pagos nos contratos.
7.	Por meio de parecer divergente à peça 84, esta representante do Ministério Público de Contas propôs o arquivamento da presente TCE, sem julgamento do mérito, por ausência de pressupostos para o desenvolvimento válido e regular do processo, com fundamento no art. 212 do Regimento Interno/TCU c/c arts. 6.º, inciso II, e 19 da IN/TCU n.º 71/2012. Subsidiariamente, se a decisão fosse pela continuidade do processo nos termos propostos pela Unidade Instrutiva, que ela ocorresse nos autos desta Tomada de Contas Especial.
8.	A Segunda Câmara, por meio do Acórdão n.º 13.291/2020-TCU-2.ª Câmara (peça 85) , seguiu o Voto do Relator (peça 86) , eminente Ministro Raimundo Carreiro, que acolheu a proposta da Secex-TCE, com a ressalva deste Parquet de não conversão destes autos em representação.
9.	Sendo assim, a decisão do colegiado foi por excluir do processo os responsáveis César de Souza Ribeiro e Regivaldo da Silva Portela (falecido) , realizar a audiência do responsável José Luiz Martins Durço para apresentar razões de justificativa em relação às irregularidades do parágrafo 5, e determinar ao Ministério das Comunicações a apuração do número de licenças utilizadas na execução dos contratos MC n.º 034/2010 e n.º 014/2011, para verificação de eventual prejuízo com a contratação, bem como o levantamento da execução orçamentária e financeira desses ajustes, com esclarecimentos quanto aos valores autorizados por contrato e aqueles efetivamente pagos (itens 9.1, 9.2 e 9.4 do Acórdão n.º 13.291/2020-TCU-2.ª Câmara) .
10.	Em cumprimento ao acórdão, foi encaminhado ao Senhor José Luiz Martins Durço o Ofício de audiência n.º 67788/2020-TCU/Seproc (peça 96) , cujo aviso de recebimento consta da peça 99. Após deferimento de solicitação de prorrogação de prazo (peças 100 e 101) , o responsável trouxe suas razões de justificativas à peça 102, na data de 26/2/2021.
11.	A Secex-TCE analisou a resposta à audiência na instrução de mérito à peça 103. A conclusão da Unidade Técnica foi pela rejeição das razões de justificativa apresentadas, diante da insuficiência de elementos para sanear as irregularidades. A proposta é por julgar irregulares as contas do responsável, com aplicação da multa do art. 58, inciso II, da Lei n.º 8.443/1992.
12.	As razões de justificativa do responsável foram sumarizadas nos parágrafos 24 a 64 da instrução, enquanto a análise da peça de defesa consta dos parágrafos 65 a 96.
13.	Abaixo, resumem-se os argumentos utilizados pela Secex-TCE para rejeitar a resposta do Senhor José Luiz Martins Durço.
		- Em face do princípio da independência das instâncias, o TCU não se vincula a decisões de outras instâncias. Nesse sentido, não cabe acolher o argumento do responsável de que se isentara de responsabilidade em dois processos administrativos disciplinares.
		- Quanto à alegação de que não foi responsabilizado o Coordenador-Geral de Tecnologia da Informação, a quem cabiam as atribuições de planejamento, coordenação e acompanhamento, outros responsáveis, além do defendente, podem ainda ser arrolados em eventual TCE que decorra da determinação do item 9.4 do Acórdão n.º 13.291/2020-TCU-2.ª Câmara.
		- O argumento do responsável de que os questionamentos da CGU já tinham sido esclarecidos ao órgão de controle quando da homologação do certame não deve ser acolhido, uma vez que os documentos solicitados pela CGU foram entregues em 2/12/2010, no total de 329 páginas, mas a homologação da licitação se deu um dia após a resposta, em 3/12/2010, revelando açodamento na continuidade do processo licitatório.
		- É dever da autoridade competente pela homologação verificar a legalidade dos atos praticados na licitação, bem como avaliar a conveniência da contratação do objeto licitado pela Administração, uma vez que a homologação equivale à aprovação do certame. Em reforço, a Secex-TCE trouxe lições da doutrina e citou precedentes do TCU.
		- Não cabe acatar a justificativa de inexistência de nexo causal entre a conduta do responsável (homologar a licitação) e as irregularidades encontradas na licitação, considerando a responsabilidade da autoridade homologadora.
		- Quanto à alegação do responsável de inexistência de má-fé em sua conduta, não cabe aceitá-la, já que, nos processos do TCU, a boa-fé não pode ser presumida, devendo ser demonstrada e comprovada a partir dos elementos que integram os autos. Aplica-se, ao caso, a inversão do ônus da prova, pois cabe ao gestor a comprovação da boa aplicação dos recursos públicos sob sua responsabilidade.
		- A Secex-TCE defendeu a utilização da Lei n.º 9.873/1999 para análise da prescrição da pretensão sancionatória do TCU, considerando a tese fixada pelo STF no RE n.º 636.886 e outros precedentes daquela Corte (cf. decisões monocráticas e colegiadas citadas) . Adotando por marco inicial a data da homologação do certame licitatório, 3/12/2010, e identificadas as causas interruptivas (cf. art. 2.º da Lei n.º 9.873/1999) , não teria ocorrido a prescrição.
		- Ainda que se considere o entendimento prevalecente no TCU, firmado no Acórdão 1441/2016-TCU-Plenário (prazo de 10 anos do art. 205 do Código Civil) , não foi verificada a prescrição, tendo em vista que a irregularidade imputada ao responsável ocorreu em 3/12/2010, interrompendo-se pelo ato que determinou a audiência (Acórdão n.º 13.291/2020-TCU-2.ª Câmara, proferido em 24/11/2020) .
14.	Iniciemos nossa análise pela prejudicial de mérito relativa à prescrição da pretensão punitiva do TCU, suscitada na defesa do Senhor José Luiz Martins Durço.
15.	Com relação às premissas que devem orientar a análise da prescrição, esta representante do Ministério Público de Contas tem defendido que seja adotado o regime previsto na Lei n.º 9.873/1999 como solução adequada para regular a prescrição para a atuação do Tribunal, até que sobrevenha norma específica, tanto por observar os parâmetros que preponderam no conjunto de normas do direito público, como por ser, também, a norma que já vem sendo utilizada pelo STF para reger a limitação temporal ao poder sancionador do TCU.
16.	A Lei n.º 9.873/1999 apresenta um prazo geral, de cinco anos (art. 1.º, caput) , e um prazo especial, previsto no art. 1.º, § 2.º, a saber: "quando o fato objeto da ação punitiva da Administração também constituir crime, a prescrição reger-se-á pelo prazo previsto na lei penal". Com relação a essa particular hipótese, registre-se o entendimento do STJ no sentido de que a pretensão punitiva da Administração Pública em relação a infração administrativa que também configura crime em tese somente se sujeita ao prazo prescricional criminal quando instaurada a respectiva ação penal (REsp 1116477/DF, Rel. Ministro TEORI ALBINO ZAVASCKI, PRIMEIRA TURMA, julgado em 16/08/2012, DJe 22/08/2012) . Como não há notícia nos autos sobre a instauração de ação penal que verse sobre os fatos objeto desta TCE, cumpre-nos adotar o prazo geral quinquenal para a análise da prescrição no caso concreto.
17.	No que toca ao termo inicial do prazo, deve ser considerada a data da prática da infração, nos termos do art. 1.º da Lei n.º 9.873/1999. As irregularidades imputadas ao ex-subsecretário têm relação com a infringência de normas da fase de planejamento da contratação, antecedente, portanto, à homologação do certame. Nesse sentido, admitir-se-á, para fins de fixação do termo inicial do prazo prescricional, a data de homologação da licitação pelo responsável, 3/12/2010.
18.	Prevê a Lei n.º 9.873/1999 que a prescrição se interrompe "pela notificação ou citação do indiciado ou acusado, inclusive por meio de edital" (art. 2.º, inciso I) . Aqui cumpre destacar que, nesse regime legal, a interrupção se dá pela notificação ou citação propriamente dita, e não pelo despacho que a ordena. A prescrição também se interrompe "por qualquer ato inequívoco, que importe apuração do fato" (art. 2.º, inciso II) e "pela decisão condenatória recorrível" (art. 2.º, inciso III) .
19.	Sob esses fundamentos, houve a interrupção da prescrição nas seguintes datas:
		- Em 12/1/2012, data de emissão do Relatório de Auditoria de Acompanhamento da Gestão da CGU n.º 201001133 (peça 11) , cujo resultado foram cinco constatações relacionadas à contratação sob análise.
		- Em 5/5/2015, data da Nota Técnica DR/SFC/CGU-R n.º 698/2015, expedida pela Secretaria Federal de Controle Interno, com Plano de Providências para o MC, com objetivo específico de apurar possível desvio de conduta de servidores na aquisição de redes sociais constante do Relatório n.º 201001133 (peça 16, p. 1, item 1) .
		- Em 25/9/2015, data da Portaria n.º 4491/2015/SEI-MC, que determinou atribuição de competência à Comissão Permanente Disciplinar para apuração de irregularidades relativas ao processo n.º 53900.030851/2015-94 (peça 13) .
		- Em 30/5/2017, data de emissão do Relatório Final do PAD n.º 53900.050057/2015-67, que atribuiu ao ex-servidor César de Souza Ribeiro a responsabilidade pelas falhas com relação à contratação da Solução de Rede, objeto daquele Processo Administrativo Disciplinar (peças 48 e 49) .
		- Em 1/11/2019, data de autuação da presente TCE no Tribunal.
		- Em 4/11/2020, data de encerramento da instrução preliminar da Secex-TCE (peças 81-83) , que propôs realizar a audiência do responsável.
		- Em 24/11/2020, data da prolação do Acórdão n.º 13.291/2020-TCU-2.ª Câmara (peça 85) , em Sessão Telepresencial da 2.ª Câmara, que determinou a realização da audiência.
		- Em 12/1/2021, data em que o responsável foi cientificado do Ofício de audiência n.º 67788/2020-TCU/Seproc (peças 96 e 99) .
20.	A partir do retrospecto acima, entendemos, em consonância com a Unidade Técnica, que não restou caracterizado no caso concreto o decurso do prazo prescricional previsto no art. 1.º, caput, da Lei n.º 9.873/1999.
21.	Superada a prejudicial da prescrição, passemos à análise do mérito a partir dos elementos da defesa.
22.	A Secex-TCE rebateu a alegação do responsável de que o afastamento de sua culpabilidade nos dois processos administrativos disciplinares relacionados aos fatos destes autos deveria ser levado em consideração na TCE. Concorda-se com a Unidade Técnica de que vigora nos processos do TCU o princípio da independência das instâncias. O escopo do processo disciplinar não se confunde com as competências privativas exercidas pelo Tribunal, como julgar as contas dos administradores nos termos do art. 71, inciso II, da Constituição Federal.
23.	Igualmente inadequada é a alegação do defendente de que caberia a responsabilização do Coordenador-Geral de Tecnologia da Informação, por suas atribuições de planejamento, coordenação e acompanhamento. Na instrução da peça 81, foram explicitadas as razões que levaram a Secex-TCE a propor a exclusão da responsabilidade do Senhor César de Souza Ribeiro pelas irregularidades remanescentes, posição acolhida no parecer desta representante do Ministério Público de Contas (peça 84) e no Voto do Relator (peça 86) , conforme o trecho abaixo deste último.
6. Em relação aos itens acima [irregularidades apontadas no relatório do tomador de contas especial], o Sr. César de Souza Ribeiro comprovadamente manifestou-se favorável à implantação modular ou paulatina, vez que traria mais segurança e uma oneração mais justa e proporcional que a aquisição imediata do acesso ilimitado de usuários. Entendo razoável, portanto, isentá-lo da responsabilidade por irregularidades relacionadas à expedição do termo de referência e aos atos dele decorrentes.
24.	Do mesmo modo, não há como pugnar pela inexistência de nexo causal entre a conduta de homologar a licitação e as irregularidades imputadas ao responsável, na medida em que, se referido ato não tivesse sido praticado, a contratação não teria avançado, e não haveria motivo para perquirir em audiência as falhas da etapa de planejamento.
25.	Em relação ao alcance e consequências jurídicas do ato de homologação, a Unidade Técnica demonstrou, amparada em doutrina e jurisprudência, que essa espécie de decisão deve ser precedida de um criterioso exame, pela autoridade competente, dos atos que previamente integraram todo o processo licitatório, sendo dever do gestor verificar a legalidade desses atos e avaliar a conveniência da contratação.
26.	Em reforço a essa tese, cite-se o enunciado mais recente da Jurisprudência Selecionada sobre a relevância e alcance do ato homologatório.
A autoridade homologadora é responsável solidariamente pelos vícios identificados nos procedimentos licitatórios, exceto se forem vícios ocultos, dificilmente perceptíveis. A homologação se caracteriza como um ato de controle praticado pela autoridade competente sobre todos os atos praticados na respectiva licitação. Esse controle não pode ser tido como meramente formal ou chancelatório, mas antes como um ato de fiscalização (Acórdão 505/2021-TCU-Plenário; Rel. Min. Marcos Bemquerer) . 
27.	A instrução técnica entendeu que o responsável deveria ter verificado o atendimento de certas condições antes da homologação do pregão, com base na documentação constante do processo licitatório. A inobservância desse controle por parte do gestor justificou as irregularidades da audiência.
28.	Nesse ponto, com as devidas vênias à Unidade Técnica, diverge-se de seu posicionamento. Em nosso sentir, cabe um melhor aprofundamento da análise da culpabilidade do responsável. Conforme jurisprudência consolidada, para a completa caracterização da responsabilidade nos processos do TCU, deve ser avaliada a conduta do agente sob o aspecto subjetivo, ou seja, a presença de dolo ou culpa em sentido estrito.
29.	Em sua linha de defesa, o responsável arguiu que, quando da homologação do pregão, ele teria agido de modo resguardado, pois não existia informação de irregularidades nos autos do processo licitatório que o impedisse de dar prosseguimento ao certame.
30.	Para uma melhor compreensão da cronologia dos fatos que antecederam a homologação da licitação, ocorrida em 3/12/2010, recorre-se ao trecho abaixo da instrução preliminar da Secex-TCE (peça 81) .
	104. O Sr. José Luiz Martins Durço foi o responsável pela homologação do Pregão Eletrônico 028/2010-MC, na qualidade de Subsecretário de Planejamento, Orçamento e Gestão - Substituto, em 3/12/2010 (Relatório Preliminar da Comissão do PAD de 12/11/2015, peça 16, p. 25, item 79) .
	104.1. Registre-se que, no dia anterior ao da homologação da licitação (2/12/2010) , a Secretaria-Executiva havia encaminhado à Controladoria-Geral da União, por meio do Ofício-SE/MC 1.853/2010, esclarecimentos a respeito das solicitações de auditoria (Relatório Preliminar da Comissão do PAD de 12/11/2015, peça 16, p. 25, item 80) .
	105. Jose Luiz Martins Durço, enquanto subsecretário de Planejamento, Orçamento e Administração Substituto do Ministério das Comunicações, foi também responsável pelo encaminhamento da Solicitação de Auditoria 242228/013, de 24/11/2010, nessa mesma data, à Assessoria Especial de Controle Interno, com o despacho para que fosse atendida (Relatório Preliminar da Comissão do PAD de 12/11/2015, peça 16, p. 26, item 81) . Consignou-se, então, que ele teve conhecimento dos questionamentos apresentados pela Controladoria-Geral da União e, ainda assim, decidiu homologar o pregão em apreço, tendo sido responsabilizado, assim, pelas falhas a esse pregão associadas (v. Relatório Preliminar da Comissão do PAD de 12/11/2015, peça 16, p. 26, item 82) .
	105.1. Tal conhecimento foi confirmando no interrogatório dele feito em 8/3/2016, quando o Sr. José Luiz informou ter tido conhecimento do Relatório de Auditoria-CGU 201001133, especialmente da recomendação 137503 (Termo de interrogatório de José Luiz Martins Durço, peça 33, p. 1-2) .
31.	Verifica-se dos autos que foram encaminhadas pela CGU ao Ministério das Comunicações três Solicitações de Auditoria (em 24/11/2010, a de n.º 242228/013; em 30/11/2010, a de n.º 242228/015; e em 1/12/2010, a de n.º 242228/016; cf. peça 3, pp. 1, 3 e 5) . Em 2/12/2010, por meio do Ofício-SE-MC n.º 1.853/2010 (peça 46, pp. 6-7) , o Ministério respondeu às solicitações de auditoria, ou seja, um dia antes da homologação do certame.
32.	Nas solicitações, a CGU requereu ao Ministério que fossem disponibilizados: i) o processo referente ao pregão eletrônico (SA n.º 242228/013) ; ii) levantamentos de demandas dos potenciais gestores e usuários do serviço, de soluções disponíveis no mercado e de análise de projetos similares realizados por outras instituições, exigidos na Análise de Viabilidade da Contratação (SA n.º 242228/015) ; e iii) informação sobre o motivo pelo qual o Termo de Referência foi elaborado em momento anterior à Estratégia de Contratação (SA n.º 242228/016) .
33.	A razão pela qual se aventa a responsabilização do ex-subsecretário é que ele teria tido conhecimento das solicitações da CGU, e, mesmo assim, decidiu homologar a licitação. Ocorre que, na etapa de Solicitação de Auditoria, ainda não existem irregularidades/ilícitos caracterizados, com detalhamento dos fatos e descrição de condutas, mas pedido de informações ao órgão condutor da licitação para que o controle interno, de posse delas, possa analisar eventual ocorrência de ilegalidades nos procedimentos adotados.
34.	Mencionem-se abaixo as características da "Solicitação de Auditoria", conforme extraído do Manual de Orientações Técnicas da Atividade de Auditoria Interna Governamental do Poder Executivo Federal, do Ministério da Transparência e Controladoria-Geral da União (https://repositorio.cgu.gov.br/bitstream/1/44968/5/manual_de_orientacoes_tecnicas_2017.pdf) .
	Constitui documento utilizado pela UAIG para solicitar à Unidade Auditada a apresentação de documentos, de informações e de esclarecimentos. Pode ser emitido antes, durante e depois do desenvolvimento dos trabalhos de campo.
	A Solicitação de Auditoria (SA) deve ser enviada ao dirigente máximo da Unidade Auditada ou a outra autoridade competente, cabendo ao responsável pela UAIG definir, no âmbito da sua unidade, quem terá competência para assiná-la.
	Deve ser estabelecido prazo para atendimento das solicitações. Esse prazo deve levar em consideração o volume de informações requeridas, de modo que o tempo seja suficiente para a Unidade Auditada providenciar o solicitado e para que os auditores tenham tempo para realizar posteriormente suas análises. É possível defini-lo em comum acordo com a Unidade Auditada, desde que o cronograma de realização dos trabalhos de auditoria não seja prejudicado.
35.	O relato definitivo das constatações somente se tornou conhecido um ano depois, no início de 2012, quando da emissão do Relatório de Auditoria de Acompanhamento da Gestão (peça 11) , ocasião em que a CGU elaborou recomendações e opinou pela adoção de medidas corretivas pela Unidade Gestora.
36.	Conforme revela o parágrafo 30, o responsável não permaneceu inerte logo que recebeu a SA n.º 242228/013, pois, na mesma data, encaminhou despacho à Assessoria Especial de Controle Interno para que a solicitação fosse atendida. Quanto às outras duas solicitações, n.º 242228/015 e n.º 242228/016, a resposta do Ofício-SE-MC n.º 1.853/2010 buscou atender ao pleito da CGU, já que esclareceu os questionamentos feitos pelo órgão de controle interno (ver trechos abaixo) . Note que este último ofício foi assinado exclusivamente pelo Senhor Regivaldo da Silva Portela, não tendo havido participação do responsável.
- Item 46 (Respostas) :
	a) O levantamento de demandas dos potenciais gestores e usuários dos serviços, já foi enviado anteriormente em resposta ao questionamento sobre o levantamento do quantitativo de licenças a serem utilizadas na solução, e neste, constam todos os usuários do Ministério das Comunicações e seus Programas, bem como seus gestores. Os gestores serão os servidores responsáveis pelos programas e ações do Ministério das Comunicações.
	b) Informamos que no processo do Pregão Eletrônico n228/2010-MC, constam todos os artefatos necessários, solicitados pela IN SLTI n2 04/2008, inclusive o artefato de Análise da Viabilidade da Contratação, no qual consta um levantamento de softwares livres e gratuitos disponíveis. Nenhum dos softwares pesquisados pela Coordenação de Informática atendeu todos os requisitos necessários constantes no edital. As informações constam do subitem 2.4 da página 429 do Volume II.
	c) No momento da confecção dos artefatos da IN SLTI n° 04/2008, a Coordenação de Informática não encontrou, no âmbito do Governo Federal, uma iniciativa similar ao Projeto de Rede Social do Ministério, entretanto, após a realização da análise constatamos que no dia 20 de agosto de 2010 foi realizado no Ministério da Saúde, o Pregão Eletrônico n20013912010 em regime de SRP, posteriormente homologado em 30 de agosto cujo o objeto é Registro de Preços para contratação de empresa especializada no fornecimento de Solução de Rede de Comunicação Corporativa e Serviços Associados, conforme especificações constantes do Termo de Referencia, Anexo 1 do Edital. Neste certame, o Ministério da Saúde faz a compra de uma solução de rede social corporativa similar a que foi licitada pelo Ministério das Comunicações. Esse ponto foi abordado no subitem 2.3 da página 429 do Volume 11.
- Item 47 (Resposta) 
	O documento denominado Estratégia de Contratação foi elaborado anteriormente ao Termo de Referência assim como os demais constantes do art. 99 da IN SLTI 4/2008, tendo sido juntado posteriormente em atendimento à solicitação do PARECER N° 0837 -2.16/2010/APC/CGAA/CONJUR-MC/AGU, datado de 05.10.2010.
37.	Em 2/12/2010, o Secretário-Executivo do Ministério das Comunicações encaminhou ofício à CGU com os esclarecimentos da Coordenação-Geral de Tecnologia da Informação para as SA's n.º 242228/015 e n.º 242228/016 (peça 46, p.5) . Por fim, em 3/12/2010, o Senhor Elias Araújo do Prado, Coordenador-Geral de Recursos Logísticos-Substituto, encaminhou despacho ao ex-subsecretário, responsável nestes autos, informando-lhe que os questionamentos da CGU já haviam sido esclarecidos, bem como propondo a homologação do pregão eletrônico à empresa vencedora (peça 46, p. 1) , conforme transcrito abaixo.
	3. Em síntese, em análise rotineira das contas da Subsecretaria de Planejamento, Orçamento e Administração a Equipe de Auditoria da Controladoria-Geral da União solicitou alguns esclarecimentos de ordem formal em atendimento a Instrução Normativa SLTI n.° 04/2008. Esses foram devidamente esclarecidos, tendo sido juntado ao presente todas as informações requeridas.
	4. Face ao exposto, encaminho o presente processo a Vossa Senhoria, para conhecimento dos seus termos, com a proposição de homologação de Pregão Eletrônico n.° 028/2010 à empresa XYS INTERATIVIDADE E TECNOLOGIA LTDA., nos termos do despacho do senhor Pregoeiro às fis. 1038/1039.
38.	Pelo que se observa da sequência de atos, é possível deduzir que o Senhor José Luiz Martins Durço tenha homologado a licitação amparado em informações que lhe davam o necessário suporte de que não estava a praticar um ato ilícito. Afinal, a aparência que se tinha era de que as solicitações da CGU haviam sido plenamente atendidas pelas unidades competentes do Ministério, sem que sobressaíssem vícios facilmente detectáveis.
39.	Importante frisar que, conquanto o relatório de auditoria da CGU tenha sido emitido um ano depois, onde os fatos e as irregularidade foram delineados, à época da homologação, o que havia eram apenas solicitações de informações do controle interno, sem ainda uma apuração que indicasse a existência de riscos quanto à continuidade da contratação.
40.	Aparentemente, não existia motivo ou circunstância que inibisse o responsável de dar prosseguimento ao processo de contratação, homologando a licitação. Ao contrário, os atos do procedimento licitatório adotados até então apresentavam-se hígidos. O único obstáculo seriam as solicitações de informações da CGU, que, no entanto, foram atendidas a tempo e sem apresentação de ressalvas.
41.	Cabe resgatar, nesse aspecto, o art. 22, § 1.º, da Lei de Introdução às Normas do Direito Brasileiro (Decreto-Lei n.º 4.657/1942, alterado pela Lei n.º 13.655/2018) , que estabelece que "Em decisão sobre regularidade de conduta ou validade de ato, contrato, ajuste, processo ou norma administrativa, serão consideradas as circunstâncias práticas que houverem imposto, limitado ou condicionado a ação do agente". Tal dispositivo parece incidir no presente caso, uma vez que o responsável agiu amparado em informações do próprio Ministério das Comunicações de que a demanda do controle interno já havia sido atendida.
42.	Sendo assim, não se vislumbra, na conduta de homologação da licitação, a presença de intenção deliberada do responsável de produzir o resultado ilícito (dolo) , ou de comportamento negligente, imprudente ou desprovido de um dever mínimo de cuidado (culpa em sentido estrito) , de modo que se mostra desproporcional sancionar com multa o gestor arrolado, diante da não demonstração da culpabilidade exigível na responsabilização pelo TCU.
43.	Além disso, em recentes decisões do Tribunal, tem-se defendido que, para aplicação de sanções (multa) , a conduta do administrador deve estar caracterizada por dolo ou culpa grave (Acórdão 1691/2020-TCU-Plenário, Rel. Min. Augusto Nardes; Acórdão n.º 11.762/2018-TCU-2.ª Câmara, Rel. Min. Marcos Bemquerer) . Copia-se abaixo parte da ementa dessa última decisão.
	1. Para fins de ressarcimento ao erário, a responsabilidade dos jurisdicionados perante o TCU caracteriza-se pela constatação de culpa stricto sensu, sendo desnecessário evidenciar a conduta dolosa ou a má-fé do agente público.
	2. Para a finalidade de aplicação de sanções administrativas, há que se verificar a ocorrência de culpa grave ou dolo do administrador público.
44.	Em outras decisões, o Tribunal tem se posicionado por conceituar o "erro grosseiro" do art. 28 da Lei de Introdução às Normas do Direito Brasileiro como aquele que decorre de grave inobservância do dever de cuidado, ou seja, praticado com culpa grave (Acórdão 1689/2019-TCU-Plenário, Rel. Min. Augusto Nardes; Acórdão 2924/2018-TCU-Plenário, Rel. Min. José Múcio Monteiro; Acórdão 2391/2018-TCU-Plenário, Rel. Min. Benjamin Zymler) .
45.	Nesse sentido, ainda que se admita que o Senhor José Luiz Martins Durço tenha agido com alguma negligência ou descuido, parece-nos que sua conduta não chegou a caracterizar erro grosseiro ou culpa grave, o que, nos termos dos precedentes acima, afasta a multa do art. 58 da Lei Orgânica.
46.	Por fim, não há elementos no processo que indiquem, com razoável grau de certeza, que o ex-subsecretário tenha atuado com má-fé, tido a intenção de desviar recursos públicos ou pretendido obter benefício para si ou para terceiros. Do mesmo modo, não há certeza inequívoca de que era exigível do responsável conduta diversa da praticada ou de que ele tinha plena consciência de que sua ação era ilícita.
47.	Logo após encerrada a instrução da Unidade Técnica, estando o processo neste Ministério Público, sobreveio aos autos a peça 105, correspondente à resposta do Ministério das Comunicações ao Ofício n.º 67802/2020-TCU/Seproc (peça 91) , que notificou o Secretário-Executivo daquele órgão do Acórdão n.º 13.291/2020-TCU-2.ª Câmara, especificamente a determinação do item 9.4.
48.	Encaminhou-se ao Tribunal a Nota Informativa n.º 433/2021/MCTI, elaborada no âmbito do Ministério da Ciência, Tecnologia e Inovações, que procedeu à análise técnica do "número de licenças utilizadas no âmbito da execução dos contratos-MC 034/2010 e 014/2011, confrontando o seu custo com aquele realizado para aquisição de um número ilimitado de licenças, no sentido de verificar se houve ou não prejuízo com a contratação", conforme determinado na decisão supra mencionada.
49.	Abaixo, reproduz-se a conclusão a que chegou a Coordenação-Geral de Infraestrutura e Segurança de Tecnologia da Informação na referida nota informativa (datada de 23/3/2021) .
	20. Frente ao exposto, esta Coordenação-Geral conclui:
	20.1. Com base nos itens 6, 7.3, 9, 11 e 19 desta Nota, é possível afirmar que o Contrato Administrativo n° 34/2010-MC (doc. SEI 0179156 - fls. 1428 a 1440) utilizou a modalidade de licenciamento da solução de Rede Social Corporativa mais adequada tecnicamente.
	20.2. Não há elementos, quanto ao licenciamento e implantação do software de Rede Social e de sua implantação, que denotem qualquer tipo de prejuízo ao erário, já que foram lavrados os termos de aceite apontados nos itens 13 e 15, a solução foi declarada 100% funcional (item 16) e há elementos materiais que atestam a existência da solução no ambiente tecnológico herdado pelo extinto MCTIC, atual MCTI (item 18) .
50.	Na Nota apresentada, há duas informações relevantes. A primeira, de que, à época da contratação, havia elementos documentais que demonstravam um potencial cadastro de aproximadamente 7.240 contas de usuário. Logo, a opção da gestão de utilizar o cenário mais dispendioso para a contratação (acima de 6.000 usuários, ilimitado) revelou-se condizente com os números demandados. A segunda, correspondente à informação de que, a partir de consulta elaborada, verificou-se o cadastro atual de 12.189 contas de usuário na solução de Rede Social Corporativa (ver parágrafos 11 e 19 da Nota Informativa) .
51.	Portanto, com os elementos fornecidos pelo MCTI, não há indicativo de que tenha ocorrido dano ao erário na execução do Contrato-MC n.º 034/2010 (decorrente do Pregão n.º 28/2010-MC) , que é o de maior materialidade entre os dois questionados, muito menos escolha de solução técnica desvantajosa. Embora o objeto deste parecer e da instrução técnica se restrinja à análise das razões de justificativa do Senhor José Luiz Martins Durço, é indene de dúvidas que a conclusão do Ministério de ausência de prejuízo aos cofres públicos na execução do contrato constitui uma atenuante favorável ao gestor.
52.	A partir das ponderações deste parecer, entende-se que a solução mais justa e adequada para os presentes autos seja que o Tribunal acolha as razões de justificativa apresentadas pelo Senhor José Luiz Martins Durço e julgue suas contas regulares com ressalva, com exclusão da proposta de multa, tendo em vista que não restou caracterizada na conduta de homologação da licitação a presença dos elementos subjetivos do dolo, culpa grave ou culpa em sentido estrito.
53.	Ante o exposto, com as devidas vênias por divergir da instrução de mérito da Unidade Técnica, esta representante do Ministério Público de Contas propõe acolher as razões de justificativa apresentadas pelo Senhor José Luiz Martins Durço, ex-subsecretário de Planejamento, Orçamento e Administração Substituto do então Ministério das Comunicações, e, com fundamento nos arts. 1.º, inciso I, 16, inciso II, 18 e 23, inciso II, da Lei n.º 8.443/1992, julgar suas contas regulares com ressalva, dando-lhe quitação. Em seguida, que o processo seja devolvido à Secex-TCE para exame da resposta do Ministério das Comunicações às peças 105 e 106, que atendeu ao item 9.4 do Acórdão n.º 13.291/2020-TCU-2.ª Câmara."
3.	É o Relatório.

não há

Procuradora-Geral Cristina Machado da Costa e Silva.

TOMADAS DE CONTAS ESPECIAL. INDÍCIOS DE IRREGULARIDADES EM CONTRATAÇÃO DE SERVIÇOS DE TECNOLOGIA DE INFORMAÇÃO PARA IMPLANTAÇÃO DE REDE CORPORATIVA. ACOLHIMENTO DAS RAZÕES DE JUSTIFICATIVA. CONTAS REGULARES COM RESSALVA. ARQUIVAMENTO.

TOMADA DE CONTAS ESPECIAL (TCE)

Secretaria de Controle Externo de Tomada de Contas Especial (SecexTCE).

Inicialmente, registro que atuo nos presentes autos por força de sorteio (peça 77) . Trata-se de tomada de contas especial instaurada pela Secretaria-Executiva do então Ministério da Ciência, Tecnologia, Inovações e Comunicações, em desfavor dos Srs. José Luiz Martins Durço, Cesar de Souza Ribeiro e Regivaldo da Silva Portela (falecido) , em razão de irregularidades no processo de aquisição de solução de Rede Social viabilizada por meio do Pregão Eletrônico 28/2010-MC.
2. 	Em 31/7/2018, o ordenador de despesas do Ministério da Ciência, Tecnologia, Inovações e Comunicações autorizou a instauração da tomada de contas especial (peça 64) . O processo foi registrado no sistema e-TCE com o número 1503/2018.
3.	As irregularidades apontadas decorreram de apurações instadas pela Controladoria-Geral da União (CGU) , em virtude de auditoria de acompanhamento dos procedimentos referentes ao Pregão Eletrônico 028/2010-MC, que veio a ser realizado em 24/11/2010. Como resultado, foi produzido o Relatório de Auditoria de Acompanhamento da Gestão-CGU-PR 201001133, de 12/1/2012, no qual foram registrados cinco indícios de irregularidades e propostas recomendações que foram objeto de acompanhamento. O débito apurado pela CGU foi de R$ 2.178.500,00, na data de ocorrência de 30/12/2010, sob a responsabilidade dos Senhores César de Souza Ribeiro, José Luiz Martins Durço e Regivaldo da Silva Portela.
4.	Por meio do Acórdão 13291/2020-TCU-Segunda Câmara, de minha relatoria (peça 85) , o Colegiado deliberou-se por excluir Regivaldo da Silva Portela e César de Souza Ribeiro da relação de responsáveis. Constatou-se que o Sr. Regivaldo faleceu antes de ter conhecimento das conclusões do controle interno. Foi verificado, também, que o Sr. César era favorável à implantação modular e paulatina da solução contratada, o que traria mais segurança e oneração proporcional dos cofres públicos em relação à aquisição imediata do acesso ilimitado de usuários, como ocorreu no presente caso.
5.	O referido decisum determinou, ainda, a audiência do gestor José Luiz Martins Durço, ex-subsecretário de Planejamento, Orçamento e Administração Substituto do então Ministério das Comunicações, pelas seguintes irregularidades:
a) aquisição de solução de Redes Sociais sem a avaliação e respaldo das áreas clientes/finalísticas/usuárias da necessidade e importância da ferramenta em seus trabalhos rotineiros;
b) ausência de avaliação da capacidade e alternativas do mercado; e 
c) realização da etapa de planejamento em momento posterior à elaboração do Termo de Referência para a contratação de solução de rede social.
6. 	Após ser notificado, o ex-gestor apresentou sua defesa na documentação juntada à peça 102. A SecexTCE analisou os argumentos levantados e propôs, em pareceres uníssonos (peças 103 e 104) , rejeitar as razões de justificativa, julgar as contas irregulares e aplicar multa do art. 58, inciso II da Lei 8.443/1992 ao ex-subsecretário substituto do Ministério das Comunicações.
7.	Contudo, o Ministério Público de Contas, representado pela Procuradora-Geral Cristina Machado da Costa e Silva, divergiu da proposta da unidade técnica (peça 107) . Conforme o parecer do Parquet, não havia indícios da existência de vícios no Pregão Eletrônico 28/2010-MC na data de sua homologação (3/12/2010) , pois o Relatório de Auditoria de Acompanhamento da Gestão, com o indicativo das falhas, só se tornou conhecido em 2012 (peça 11) . Além disso, manifestação do Coordenador-Geral de Recursos Logísticos Substituto informou que os questionamentos da CGU já haviam sido atendidos em 3/12/2010, com proposta de homologação do certame (peça 46, p. 1) . Em decorrência, a representante do MPTCU propõe o acolhimento das razões de justificativa do ex-gestor, o julgamento de suas contas pela regularidade com ressalva e a expedição de quitação.
8.	Realizado o breve introito, passo a deliberar.
9.	Manifesto-me, desde já, aderente às considerações ofertadas pelo Ministério Público junto ao Tribunal, adotando as análises como razões de decidir. Entendo que seria desarrazoado exigir comportamento diverso do gestor, face às circunstâncias que envolveram o ato de homologação do Pregão Eletrônico 28/2010-MC. De fato, os indícios de irregularidade só foram divulgados pela CGU em 12/1/2012, no Relatório 201001133 (peça 11) , bem como havia parecer da área de Recursos Logísticos favorável ao prosseguimento da contratação (peça 46) . Portanto, não vislumbro a ocorrência de dolo ou erro grosseiro a ensejar a aplicação ao agente da punição prevista na Lei Orgânica do TCU, nos termos do art. 28 do Decreto-Lei 4.657/1942 (Lei de Introdução às normas do Direito Brasileiro) .
10.	Quanto aos pontos remanescentes dos autos, consubstanciados na determinação do item 9.4 do Acórdão 13291/2020-TCU-Segunda Câmara (de minha relatoria) , acerca da verificação de eventual prejuízo na sobrestimação do número de usuários da solução de TI contratada, cabe registrar que o Ministério das Comunicações se manifestou por meio do Ofício 6.684/2021 e anexos, juntados às peças 105 e 106. Sobre a documentação, a Exma. Procuradora-Geral do MPTCU assim se manifestou:
48.	Encaminhou-se ao Tribunal a Nota Informativa n.º 433/2021/MCTI, elaborada no âmbito do Ministério da Ciência, Tecnologia e Inovações, que procedeu à análise técnica do "número de licenças utilizadas no âmbito da execução dos contratos-MC 034/2010 e 014/2011, confrontando o seu custo com aquele realizado para aquisição de um número ilimitado de licenças, no sentido de verificar se houve ou não prejuízo com a contratação", conforme determinado na decisão supra mencionada.
 (...) 
50.	Na Nota apresentada, há duas informações relevantes. A primeira, de que, à época da contratação, havia elementos documentais que demonstravam um potencial cadastro de aproximadamente 7.240 contas de usuário. Logo, a opção da gestão de utilizar o cenário mais dispendioso para a contratação (acima de 6.000 usuários, ilimitado) revelou-se condizente com os números demandados. A segunda, correspondente à informação de que, a partir de consulta elaborada, verificou-se o cadastro atual de 12.189 contas de usuário na solução de Rede Social Corporativa (ver parágrafos 11 e 19 da Nota Informativa) .
51.	Portanto, com os elementos fornecidos pelo MCTI, não há indicativo de que tenha ocorrido dano ao erário na execução do Contrato-MC n.º 034/2010 (decorrente do Pregão n.º 28/2010-MC) , que é o de maior materialidade entre os dois questionados, muito menos escolha de solução técnica desvantajosa. Embora o objeto deste parecer e da instrução técnica se restrinja à análise das razões de justificativa do Senhor José Luiz Martins Durço, é indene de dúvidas que a conclusão do Ministério de ausência de prejuízo aos cofres públicos na execução do contrato constitui uma atenuante favorável ao gestor. (grifos acrescidos) 
11.	Face à verificação de que a opção de contratação de solução que atendesse número acima de 6.000 usuários mostrou-se adequada aos parâmetros atuais (cadastro de 12.189 contas, conforme peça 106, p. 5) , constato que não há questões pendentes na presente TCE, em consequência devem ser arquivados os autos, nos termos do art. 169, inciso III do RITCU. 
	
TCU, Sala das Sessões, em 19 de outubro de 2021.
RAIMUNDO CARREIRO 
Relator